---
title: "Programação Funcional"
author: "Curso-R"
date: 2018-07-18
categories: ["R"]
tags: ["purrr"]
slug: "purrr"
desc: "O purrr é uma caixa de ferramentas para programação funcional em R. É um pacote com dezenas de funções inpiradas em linguagens de programação funcional como Haskell e Scala. Aprender purrr é dar um grande passo no domínio do R."
requisitos: ["r-base", "pipe", "dplyr"]
layout: "article"
---

```{r setup, include=FALSE}
knitr::opts_chunk$set(collapse = TRUE)
```

# Introdução

Programação funcional (PF) é um paradigma de programação com o qual a maior parte
dos estatísticos não está familiarizada. Essa técnica costuma ser ignorada na
maioria dos tutoriais de R por não estar diretamente envolvida com manipulação e
visualização de dados, mas isso não quer dizer que ela não tenha suas vantagens.

Usando PF podemos criar códigos mais concisos e "pipeáveis", características que
por tabela também tornam o processo de debug mais simples. Além disso, códigos
funcionais geralmente são paralelizáveis, permitindo que tratemos problemas muito
grandes com poucas modificações.

Apesar de o R `base` já ter funções que podem ser consideradas elementos de PF, a
implementação destas não é tão elegante e, portanto, este tutorial abordará
somente a implementação de PF realizada pelo pacote `purrr`.

Para instalar e carregar o `purrr`, rode o código a seguir. Nas próximas seções
deste tutorial, assumiremos que você têm esse pacote instalado e carregado.

```{r, eval=FALSE}
install.packages("purrr")
library(purrr)
```

# Iterações básicas

```{r, message=FALSE, warning=FALSE, include=FALSE}
library(purrr)
```

A primeira família de funções do `purrr` que veremos também é a mais útil e
extensível. As funções `map()` são quase como substitutas para laços `for`,
elas abstraem a iteração em apenas uma linha. Veja esse exemplo de laço usando
`for`:

```{r}
soma_um <- function(x) { x + 1 }
obj <- 10:15

for (i in seq_along(obj)) {
  obj[i] <- soma_um(obj[i])
}
obj
```

O que de fato estamos tentando fazer com o laço acima? Temos um vetor (`obj`) e
queremos aplicar uma função (`soma_um()`) em cada elemento dele. A função `map()`
remove a necessidade de declaramos um objeto iterador auxiliar (`i`) e
simplesmente aplica a função desejada em cada elemento do objeto dado.

```{r}
soma_um <- function(x) { x + 1 }
obj <- 10:15

obj <- map(obj, soma_um)
obj
```

## Achatando resultados

Como você deve ter percebido, o resultado da execução acima não é exatamente
igual ao que tivemos com o laço. Isso acontece porque a `map()` tenta ser
extremamente genérica, retornando por padrão uma lista com um elemento para
cada saída.

Se quisermos "achatar" o resultado, devemos informar qual será o seu tipo. Isso
é super simples e pode ser feito com as irmãs da `map()`: `map_chr()` (para
strings), `map_dbl()` (para números reais), `map_int()` (para números inteiros) e
`map_lgl()` (para booleanos).

```{r}
obj <- 10:15

map_dbl(obj, soma_um)
```

<div class='admonition note'>
<p class='admonition-title'>
Outro jeito de achatar
</p>
<p>
O <code>purrr</code> também nos fornece outra ferramenta interessante para
achatar listas: a família <code>flatten()</code>. No fundo, <code>map_chr()</code>
é quase um atalho para <code>map() %>% flatten_chr()</code>!
</p>
</div>

## Fórmulas e reticências

Algo bastante útil da família `map()` é a possibilidade de passar argumentos
fixos para a função que será aplicada. A primeira forma de fazer isso envolve
fórmulas:

```{r}
soma_n <- function(x, n = 1) { x + n }
obj <- 10:15

map_dbl(obj, ~soma_n(.x, 2))
```

Como vemos no exemplo acima, para utilizar fórmulas precisamos colocar um til
(`~`) antes da função que será chamada. Feito isso, podemos utilizar o
placeholder `.x` para indicar onde deve ser colocado cada elemento de `obj`.

A outra forma de passar argumentos para a função é através das reticências da
`map()`. Desta maneira precisamos apenas dar o nome do argumento e seu valor
logo após a função `soma_n()`.

```{r}
soma_n <- function(x, n = 1) { x + n }
obj <- 10:15

map_dbl(obj, soma_n, n = 2)
```

Usando fórmulas temos uma maior flexibilidade (podemos, por exemplo, declarar
funções anônimas como `~.x+2`), enquanto com as reticências temos maior
legibilidade.

# Iterações intermediárias

**Obs.:** Note que quando usarmos o termo "paralelo" daqui para frente, estaremos
nos referindo a laços em mais de uma estrutura e não a paralelização de
computações em mais de uma unidade de processamento.

Agora que já exploramos os básicos da família `map()` podemos partir para
iterações um pouco mais complexas. Observe o laço a seguir:

```{r}
soma_ambos <- function(x, y) { x + y }
obj_1 <- 10:15
obj_2 <- 20:25

for (i in seq_along(obj_1)) {
  obj_1[i] <- soma_ambos(obj_1[i], obj_2[i])
}
obj_1
```

Com a função `map2()` podemos reproduzir o laço acima em apenas uma linha. Ela
abstrai a iteração em paralelo, aplica a função em cada par de elementos das
entradas e, assim como sua prima `map()`, pode achatar o objeto retornado com os
sufixos `_chr`, `_dbl`, `_int` e `_lgl`.

```{r}
soma_ambos <- function(x, y) { x + y }
obj_1 <- 10:15
obj_2 <- 20:25

obj_1 <- map2_dbl(obj_1, obj_2, soma_ambos)
obj_1
```

Como o pacote `purrr` é extremamente consistente, a `map2()` também funciona com
reticências e fórmulas. Poderíamos, por exemplo, transformar `soma_ambos()` em
uma função anônima:

```{r}
obj_1 <- 10:15
obj_2 <- 20:25

map2_dbl(obj_1, obj_2, ~.x+.y)
```

Desta vez também temos acesso ao placeholder `.y` para indicar onde os elementos
de do segundo vetor devem ir.

## Generalização do paralelismo

Para não precisar oferecer uma função para cada número de argumentos, o pacote
`purrr` fornece a `pmap()`. Para essa função devemos passar uma lista em que cada
elemento é um dos objetos a ser iterado:

```{r}
soma_varios <- function(x, y, z) { x + y + z }
obj_1 <- 10:15
obj_2 <- 20:25
obj_3 <- 30:35

obj_1 <- pmap_dbl(list(obj_1, obj_2, obj_3), soma_varios)
obj_1
```

Com a `pmap()` infelizmente não podemos usar fórmulas. Se quisermos usar uma
função anônima com ela, precisamos declará-la a função no seu corpo:

```{r}
obj_1 <- 10:15
obj_2 <- 20:25
obj_3 <- 30:35

pmap_dbl(list(obj_1, obj_2, obj_3), function(x, y, z) { x + y + z })
```

## Iterando em índices

A última função que veremos nessa seção é a `imap()`. No fundo ela é um
atalho para `map2(x, names(x), ...)` quando `x` tem nomes e para
`map2(x, seq_along(x), ...)` caso contrário:

```{r}
obj <- 10:15

imap_dbl(obj, ~.x+.y)
```

Como podemos observar, agora `.y` é o placeholder para o índice atual (equivalente
ao `i` no laço com `for`). Naturalmente, assim como toda a família `map()`, a
`imap()` também funciona com os sufixos de achatamento.

# Iterações avançadas

Agora que já vimos como substituir iterações de nível básico e de nível
intermediário com a família `map()`, podemos passar para os tipos mais obscuros
de laços. Cada item desta seção será mais denso do que os das passadas, por isso
encorajamos todos os leitores para que também leiam a documentação de cada função
aqui abordada.

## Iterações com condicionais

Imagine que precisamos aplicar uma função somente em alguns elementos de um vetor.
Com um laço isso é uma tarefa fácil, mas com as funções da família `map()`
apresentadas até agora isso seria extremamente difícil. Veja o trecho de código
a seguir por exemplo:

```{r}
dobra <- function(x) { x*2 }
obj <- 10:15

for (i in seq_along(obj)) {
  if (obj[i] %% 2 == 1) { obj[i] <- dobra(obj[i]) }
  else                  { obj[i] <- obj[i] }
}
obj
```

No exemplo acima, aplicamos a função `dobra()` apenas nos elementos ímpares do
vetor `obj`. Com o pacote `purrr` temos duas maneiras de fazer isso: com
`map_if()` ou `map_at()`.

A primeira dessas funções aplica a função dada apenas quando um predicado é
`TRUE`. Esse predicado pode ser uma função ou uma fórmula (que serão aplicadas
em cada elemento da entrada e devem retornar `TRUE` ou `FALSE`). Infelizmente
a `map_if()` não funciona com sufixos, então devemos achatar o resultado:

```{r}
eh_impar <- function(x) { x%%2 == 1 }
dobra <- function(x) { x*2 }
obj <- 10:15

map_if(obj, eh_impar, dobra) %>% flatten_dbl()
```

Com fórmulas poderíamos eliminar completamente a necessidade de funções
declaradas:

```{r}
obj <- 10:15

map_if(obj, ~.x%%2 == 1, ~.x*2) %>% flatten_dbl()
```

A segunda dessas funções é a irmã gêmea de `map_if()` e funciona de forma muito
semelhante. Para `map_at()` devemos passar um vetor de nomes ou índices onde a
função deve ser aplicada:

```{r}
obj <- 10:15

map_at(obj, c(2, 4, 6), ~.x*2) %>% flatten_dbl()
```

## Iterações com tabelas e funções

Duas funções menos utilizadas da família `map()` são `map_dfc()` e `map_dfr()`,
que equivalem a um `map()` seguido de um `dplyr::bind_cols()` ou de um
`dplyr::bind_rows()` respectivamente.

<div class='admonition note'>
<p class='admonition-title'>
Lendo múltiplas tabelas
</p>
<p>
A maior utilidade dessas funções é quando temos uma tabela espalhada em muitos
arquivos. Se elas estiverem divididas por grupos de colunas, podemos usar algo
como <code>map_dfc(arquivos, readr::read_csv)</code> e se elas estiverem
divididas por grupos de linhas, <code>map_dfr(arquivos, readr::read_csv)</code>
</p>
</div>

Outro membro obscuro da família `map()` é a `invoke_map()`. Na verdade essa
função pode ser considerada um membro da família `invoke()`, mas vamos ver
que as semelhanças são muitas. Primeiramente, vamos demonstrar o que faz a
`invoke()` sozinha:

```{r}
soma_ambos <- function(x, y) { x + y }

invoke(soma_ambos, list(x = 10, y = 15))
```

É fácil de ver que essa função recebe uma função e uma lista de argumentos para
usar em uma chamada desta. Agora generalizando esta lógica temos `invoke_map()`,
que chama uma mesma função com uma lista de listas de argumentos ou uma lista
de funções com uma lista de argumentos. A família `invoke()` também aceita os
sufixos como veremos a seguir:

```{r}
soma_ambos <- function(x, y) { x + y }
soma_um <- function(x) { x + 1 }
soma_dois <- function(x) { x + 2 }

invoke_map_dbl(soma_ambos, list(list(x = 10, y = 15), list(x = 20, y = 25)))

invoke_map_dbl(list(soma_um, soma_dois), list(x = 10))
```

## Redução e acúmulo

Outras funções simbólicas de programação funcional além da `map()` são `reduce`
e `accumulate`, que aplicam transformações em valores acumulados. Observe o laço
a seguir:

```{r}
soma_ambos <- function(x, y) { x + y }
obj <- 10:15

for (i in 2:length(obj)) {
  obj[i] <- soma_ambos(obj[i-1], obj[i])
}
obj
```

Essa soma cumulativa é bastante simples, mas não é difícil imaginar uma situação
em que um programador desavisado confunde um índice com o outro e o bug acaba
passando desapercebido. Para evitar esse tipo de situação, podemos utilizar
`accumulate()` (tanto com uma função quanto com uma fórmula):

```{r}
soma_ambos <- function(x, y) { x + y }
obj <- 10:15

accumulate(obj, soma_ambos)

accumulate(obj, ~.x+.y)
```

**Obs.:** Nesse caso, os placeholders têm significados ligeiramente diferentes.
Aqui, `.x` é o valor acumulado e `.y` é o valor "atual" do objeto sendo iterado.

Se não quisermos o valor acumulado em cada passo da iteração, podemos usar
`reduce()`:

```{r}
obj <- 10:15

reduce(obj, ~.x+.y)
```

Para a nossa comodidade, essas duas funções também têm variedades paralelas
(`accumulate2()` e `reduce2()`), assim como variedades invertidas 
`accumulate_right()` e `reduce_right()`).

# Miscelânea

Por fim, veremos algumas funções do `purrr` que nêo têm exatamente a ver com
laços, mas que acabam sendo bastante úteis quando usando as funções que vimos
até agora. Elas não serão apresentadas em nenhuma ordem específica, este é apenas
um apanhado de funções sortidas que achamos úteis enquanto programando com o 
`purrr`.

## Manter e descartar

Se quisermos filtrar elementos de um vetor ou lista, podemos usar as funções
`keep()` e `discard()`. Elas funcionam com fórmulas e podem ser extremamente úteis
em situações que `dplyr::select()` e `magrittr::extract()` não conseguem cobrir:

```{r}
obj <- list(10:15, 20:25, c(30:34, NA))

keep(obj, ~any(is.na(.x)))

discard(obj, ~!any(is.na(.x)))
```

No exemplo acima descartamos todos os vetores da lista que não têm pelo menos um
elemento omisso (`NA`).

## A família `is`

Uma outra família do pacote `purrr` é a `is()`. Com essa série de funções podemos
fazer verificações extremamente estritas em objetos dos mais variados tipos. Seguem
alguns poucos exemplos:

```{r}
is_scalar_integer(10:15)

is_bare_integer(10:15)

is_atomic(10:15)

is_vector(10:15)
```

## Andar e modificar

`walk()` e `modify()` são pequenas alterações da família `map()` que vêm a calhar
em diversas situações. A primeira destas funciona exatamente igual à `map()` mas
não devolve resultado, apenas efeitos colaterais; a segunda, não muda a
estrutura do objeto sendo iterado, ela substitui os próprios elementos da entrada.

<div class='admonition note'>
<p class='admonition-title'>
Escrevendo múltiplas tabelas
</p>
<p>
A maior utilidade de <code>walk</code> é quando precisamos salvar múltiplas
tabelas. Para fazer isso, podemos usar algo como
<code>walk(tabelas, readr::write_csv)</code>.
</p>
</div>

Um caso de uso interessante da `modify()` é quando junta do sufixo `_if()`,
combinação que nos permite iterar nas colunas de uma tabela e aplicar
transformações de tipo apenas quando um predicado for verdade (geralmente de
queremos transformar as colunas de fator para caractere).

## Transposição e indexação profunda

Quando precisarmos lidar com listas complexas e profundas, o `purrr` nos fornece
duas funções extremamente úteis: `transpose()` e `pluck()`. A primeira transpõe
uma lista, enquanto a segunda é capaz de acessar elementos profundos de uma lista
sem a necessidade de colchetes.

```{r}
obj <- list(list(a = 1, b = 2, c = 3), list(a = 4, b = 5, c = 6))
str(obj)

pluck(obj, 2, "b")

str(transpose(obj))
```

**Obs.:** Se você estiver com muitos problemas com listas profundas, dê uma olhada
nas funções relacionadas a `depth()` pois elas podem ser muito úteis.

## Aplicação parcial

Se quisermos pré-preencher os argumentos de uma função (seja para usá-la em uma
pipeline ou com alguma função do próprio `purrr`), temos `partial()`. Ela funciona
nos moldes da família `invoke()` e pode ser bastante útil para tornar suas
pipelines mais enxutas:

```{r}
soma_varios <- function(x, y, z) { x + y + z }

nova_soma <- partial(soma_varios, x = 1, y = 2)
nova_soma(3)
```

## Execução segura

Não é incomum executarmos uma função e recebermos um erro de volta. Isso pode ser
lidado com facilidade em um laço com um condicional, mas essa tarefa já é mais
complexa quando se trata de programação funcional. Para isso, no `purrr` temos
algumas funções que embrulham uma função e, quando esta retornar um erro, o
silenciam e retornam um valor padrão em seu lugar.

`quietly()` retorna uma lista com resultado, saída, mensagem e alertas, `safely()`
retorna uma lista com resultado e erro (um destes sempre é `NULL`), e `possibly()`
silencia o erro e retorna um valor dado pelo usuário.

```{r}
soma_um <- function(x) { x + 1 }
s_soma_um <- safely(soma_um, 0)
obj <- c(10, 11, "a", 13, 14, 15)

s_soma_um(obj)
```
