---
title: "Paralelização no R"
date: "2017-03-19T13:07:31+02:00"
tags: ["paralelização"]
categories: ["tutoriais", "r"]
banner: "img/banners/banner-parallel.png"
author: ["Julio"]
summary: "Programadores eficientes não precisam escrever algoritmos que rodam rápido. Recomendo fortemente a leitura do livro Efficient R, que discute eficiência com o R de forma exaustiva. Também gosto muito da primeira parte dessa palestra do Hadley, onde ele defende que o cientista de dados deve usar seu tempo pensando no problema e não na forma que vai escrever seu código..."
---

```{r setup, include=FALSE}
knitr::opts_chunk$set(collapse = TRUE, cache = TRUE)
```

Programadores eficientes não precisam escrever algoritmos que rodam rápido. Recomendo fortemente a leitura do livro [Efficient R](https://csgillespie.github.io/efficientR/), que discute eficiência com o R de forma exaustiva. Também gosto muito da primeira parte [dessa palestra do Hadley](https://www.youtube.com/watch?v=wki0BqlztCo), onde ele defende que o cientista de dados deve usar seu tempo pensando no problema e não na forma que vai escrever seu código.

Com isso em mente, vamos investigar o tema *paralelização*. Quando rodamos coisas em paralelo, mandamos os núcleos de processamento da máquina calcularem coisas diferentes ao mesmo tempo. A vantagem disso é que o tempo de execução dos algoritmos é dividido pelo número de núcleos disponíveis, sem exigir grandes mudanças no código utilizado.

Vamos mostrar como paralelizar um código usando a função `llply()` do pacote `plyr`. Essa função funciona de forma idêntica ao `lapply()`, ou seja, recebe uma lista ou vetor como input, aplica uma função em cada elemento, e retorna os resultados numa lista com o mesmo comprimento.

A função `dormir()` manda o R esperar `seg` segundos antes de concluir, retornando `seg`.

```{r}
dormir <- function(seg = 1) {
  Sys.sleep(seg)
  return(seg)
}
```

É intuitivo afirmar que o tempo de execução de `dormir()` é compatível com `seg`.

```{r}
system.time({
  dormir()
})
```

Nosso interesse é aplicar `dormir()` em cada elemento do vetor `c(1, 2)`. Esse algoritmo demora `1 + 2 = 3` segundos.

```{r}
segundos <- c(1, 2)
system.time({
  plyr::llply(segundos, dormir)
})
```

Agora vamos executar o mesmo código usando paralelização. Antes, precisamos

1. criar e registrar as cópias de R que rodam em paralelo; e
2. adicionar o parâmetro `.parallel = TRUE` no `llply()`

O primeiro passo é resolvido com os pacotes `parallel` e `doParallel`. Veja como fica o código:

```{r warning=FALSE, message=FALSE}
cl <- parallel::makePSOCKcluster(2) # cria as cópias do R que rodam em paralelo
doParallel::registerDoParallel(cl)  # registra as cópias do R para serem usadas no plyr

system.time({
  plyr::llply(segundos, dormir, .parallel = TRUE)
})
```

O tempo total de execução foi de ~2.2 segundos, um pouco mais do que `dormir(2)`. Os dois décimos de segundo adicionais são necessários para preparar o terreno da paralelização. Inclusive, se você rodar o código em paralelo novamente, o tempo adicional cai para quase nada:

```{r warning=FALSE, message=FALSE}
system.time({
  plyr::llply(segundos, dormir, .parallel = TRUE)
})
```

Se quiser parar de rodar coisas em paralelo, basta rodar `stopCluster()`:

```{r}
parallel::stopCluster(cl) # para de rodar coisas em paralelo
```

E é isso, caros errantes. Rappy coding :)
