---
title: "Filtros de Bloom em R"
date: "2017-09-18T10:12:00+03:00"
tags: ["algoritmos"]
categories: ["tutoriais", "r"]
banner: "img/banners/bloom-filter.png"
author: ["Daniel"]
summary: "Filtro de Bloom é um algoritmo muito interessante para verificar a presença de um elemento em um conjunto. Veja aqui como implementá-lo no R!"
---

```{r setup, include=FALSE}
knitr::opts_chunk$set(echo = TRUE, message = F, 
                      comment = FALSE, cache = TRUE)
```

[Filtro de Bloom](https://en.wikipedia.org/wiki/Bloom_filter) é um algoritmo muito
interessante para testar se um elemento pertence a um conjunto. Ele é considerado
uma estrutura de dados probabilística, ou seja, o resultado pode não estar correto
com alguma probabilidade. Especificamente para o filtro de bloom, existe a possibilidade
de falsos positivos mas não de falsos negativos: o algoritmo pode dizer que o elemento 
pertence ao conjunto, mas na verdade não pertencer, mas nunca dirá que ele não pertence
sendo que ele pertence.

Bloom Filters são úteis em diversas situações, geralmente relacionadas ao ganho 
de velocidade e de espaço que o seu uso pode trazer. Muitos sistemas de bancos de
dados usam bloom filters para reduzir o número de buscas no disco (ex. [Cassandra](https://docs.datastax.com/en/cassandra/2.1/cassandra/operations/ops_tuning_bloom_filters_c.html)). O [Medium](https://blog.medium.com/what-are-bloom-filters-1ec2a50c68ff) usa para evitar recomendar uma paǵina que você já leu. 
Recentemente, encontraram até [aplicações para bloom filters em machine learning](https://arxiv.org/abs/1706.03993).

Nesse post vamos implementar uma versão simplificada, nada otimizada dos filtros de
Bloom em R. Mas antes disso, vale a pena ler o [verbete da Wikipedia sobre o assunto](https://en.wikipedia.org/wiki/Bloom_filter).

Essencialmente, um filtro de bloom é um vetor de `TRUE`s e `FALSES` de tamanho $m$. 
Inicializamos esse vetor com `FALSES`. Em seguida para cada elemento do conjunto
que você deseja representar pelo filtro, repetimos o seguinte processo: Hasheamos
o elemento usando $k$ funções de hash diferentes. Cada uma dessas funções indicará
um elemento do vetor que deve ser marcado como `TRUE`. Armazenamos então esse vetor
de bits. São os valores de $m$ e de $k$ que controlam a probabilidade de falsos
positivos. 

Veja como podemos criar uma função em R para fazer essas operações. Essa função
inicializa o vetor de bits de tamanho $m$ com `FALSES` e em seguida, para cada
uma das $k$ funções de hash (no caso apenas variamos a semente do hash MurMur32)
e para cada elemento de `x` calculamos o elemento do vetor `vec` que deve se tornar
`TRUE`. No final, ela retorna o vetor `vec`, onde armazenamos como atributos 
os parâmetros usados na sua construção.

```{r, eval = FALSE}
library(digest)
library(magrittr)

criar_vetor_de_bits <- function(x, m = 1000, k = 7){
  
  vec <- rep(FALSE, m)
  
  for (i in 1:k) {
    for (j in 1:length(x)) {
      
      hash <- digest(x[j], algo = "murmur32", serialize = FALSE, seed = i) %>%
        Rmpfr::mpfr(base = 16) %% 
        m %>% 
        as.integer()
      
      vec[hash + 1] <- TRUE
      
    }
  }
  
  # armazenamos os parâmetros usados na construção
  attributes(vec) <- list(m = m, k= k)
  
  return(vec)
}
```

Dado um conjunto de strings, podemos criar o vetor de bits que o representa.

```{r, eval = FALSE}
vect <- criar_vetor_de_bits(c("eu", "pertenco", "ao", "conjunto", "de",
                              "strings"), m = 1000, k = 7)
```

Agora vamos definir uma função que verifica se uma string pertence ao conjunto, dada
apenas a representação dos bits desse conjunto. Hasheamos o elemento que desejamos
verificar a presença no conjunto com a primeira função de hash. Se ela indicar um
elemento do vetor que já está marcado com `TRUE` então continuamos, se não, retorna 
`FALSE` indicando que o elemento não pertence ao conjunto. Continuamos até acabarem
as funções de hash ou até 1 `FALSE` ter sido retornado.

```{r, eval = FALSE}
verificar_presenca <- function(x, vetor_de_bits){
  
  k <- attr(vetor_de_bits, "k")
  m <- attr(vetor_de_bits, "m")
  
  for(i in 1:k){
    hash <- digest(x, algo = "murmur32", serialize = FALSE, seed = i) %>%
        Rmpfr::mpfr(base = 16) %% 
        m %>% 
        as.integer()
    
    if(!vetor_de_bits[hash + 1]) {
      return(FALSE)
    }
  }
  return(TRUE)
}

verificar_presenca("nao", vect)
verificar_presenca("eu", vect)
verificar_presenca("abc", vect)
```

Com `m = 1000` e `k = 7` não consegui encontrar nenhum falso positivo, mas basta
diminuir o tamanho de `m` e de `k` que encontraremos. No verbete da Wikipedia a 
conta está bonitinha mas de fato a probabilidade de falsos positivos pode ser estimada
em função dos parâmetros $k$ e $m$ e $n$ (tamanho do conjunto representado) é dada por

$$(1 - e^{-kn/m})^k$$

No caso apresentado, a probabilidade de colisão é de 1.991256e-10. 


