---
title: "Gráficos miojo: Mapas temáticos do Brasil em 3 minutos ou menos"
date: "2017-05-04T23:26:00+03:00"
tags: ["mapas", "gráficos", "ggplot2"]
categories: ["tutoriais", "r"]
banner: "img/banners/mapas_tematicos_rapidos.png"
author: ["Fernando"]
summary: "Impressionar é muito mais fácil se você usa mapas. Neste post vamos aprender a construir mapas temáticos do Brasil com muita agilidade."
---

```{r setup, include=FALSE}
knitr::opts_chunk$set(echo = TRUE, message = FALSE, 
                      warning = FALSE, comment = FALSE, cache = TRUE)
```

```{r, echo = F, message=FALSE, warning=FALSE, comment=FALSE}
library(tidyverse)

constroi_mapa_tematico <- function(dataset){
  dataset %>% 
  inner_join(abjData::br_uf_map) %>% {
    ggplot(.) +
    geom_map(aes(x = long, y = lat,
                 map_id = id, fill = variavel),
             color = 'gray30', map = ., data = .) + 
    theme_void() +
    coord_equal()
  }
}
```


De todas as visualizações, mapas são aquelas que impressionam mais. É muito mais fácil alguém se maravilhar com o mapa mais simples do que com o `ggplot2` mais complicado. Felizmente, considerando essa comparação, o R disponibiliza muitos recursos para construir mapas.

Dentro do `tidyverse` é possível construir mapas usando a função `geom_map`, do pacote `ggplot2`, mas está fora do escopo deste post explicar como ela funciona. Aqui vamos apenas descobrir como usá-la para agilizar a construção de um gráfico simples.

Na Associação Brasileira de Jurimetria, nós temos um tipo favorito de mapa. Tipicamente temos interesse em diferenciar as unidades da federação por alguma variável quantitativa, seja ela categorizada ou não, e a ferramenta certa para isso é um mapa temático dos estados. Essa necessidade é tão frequente que as ferramentas mais importantes para construção desses gráficos estão num pacote chamado `abjData`.

As coisas estão dispostas de tal forma que, a partir de uma tabela que relaciona uma variavel e os estados brasileiros, construir um gráfico similar ao mapa abaixo pode ser feito chamando apenas uma função[^FBSP].

[^FBSP]: Os dados foram levantados pelo Fórum Brasileiro de Segurança Pública e obtidos via download no seu site http://www.forumseguranca.org.br/estatisticas/introducao/.

```{r, echo = FALSE, comment = FALSE, message = FALSE}
dataset <- read_csv("../../static/data/mapas-tematicos-3-minutos/dados.csv")
```

```{r, eval = FALSE, echo = TRUE}
dataset %>% 
  constroi_mapa_tematico()
```

```{r, echo = FALSE, message=FALSE, comment=FALSE, warning=FALSE}
dataset %>% 
  constroi_mapa_tematico() +
  ggtitle("Roubos de carro no Brasil em 2014") +
  scale_fill_continuous(name = "Taxa/100 mil hab.")
```

Neste post, vamos construir a função `constroi_mapa_tematico` e aprender a implementar alguns `tweaks`.

## A função

O `geom_map` é uma função do `ggplot2` que renderiza coordenadas de mapas. Ela pega um data_frame especial que diz quais coordenadas usar (e como usá-las) e plota no gráfico. Esse mapa normalmente é obtido aplicando a função `fortify` em um conjunto de dados geospaciais. 

Para os gráficos que vamos construir aqui, não vai ser necessário aplicar a função `fortify`, pois o resultado desse passo já está disponível no pacote `abjData` e ele é o data_frame `br_uf_map`. Tudo que vamos precisar fazer é pedir que o `geom_map` use esse cara.

```{r, eval = FALSE}
devtools::install_github('abjur/abjData')
#instala o pacote
```

```{r, eval = FALSE}
constroi_mapa_tematico <- function(dataset){
  dataset %>% 
  inner_join(abjData::br_uf_map) %>% {
    ggplot(.) +
    geom_map(aes(x = long, y = lat,
                 map_id = id, fill = variavel),
             color = 'gray30', map = ., data = .) + 
    theme_void() +
    coord_equal()
  }
}
```

O `input` da função é uma tabela `dataset` com duas colunas

- `id`, que representa as unidades da federação abreviada;
- `variavel`, variável numérica (ou fator) que vai colorir o gráfico.

No exemplo acima essa tabela era:

```{r}
dataset %>% 
  head(10)
```

## Os tweaks

A função `constroi_mapa_tematico` devolve um `ggplot2`, então ainda dá pra mexer em alguns parâmetros estéticos após a construção do mapa. As três coisas que vamos aprender a fazer são

1. Adicionar labels e títulos

```{r}
dataset %>% 
  constroi_mapa_tematico() +
  ggtitle("Roubos de carros no Brasil em 2014") +
  scale_fill_continuous(name = "Taxa/100 mil hab.")
```

2. Alterar as cores da escala

```{r}
dataset %>% 
  constroi_mapa_tematico() +
  ggtitle("Roubos de carros no Brasil em 2014") +
  scale_fill_continuous(name = "Taxa/100 mil hab.", low = 'white', high = 'red',
                        na.value = 'white')
```

3. Alterar valores

```{r}
dataset %>% 
  constroi_mapa_tematico() +
  ggtitle("Roubos de carros no Brasil em 2014") +
  scale_fill_continuous(name = "Taxa/100 mil hab.", low = 'green', high = 'red',
                        na.value = 'white', breaks = seq(0,300,50))
```