---
title: "Forcats"
date: "2017-07-01T23:26:00+03:00"
tags: ["pacotes", "fatores", "forcats"]
categories: ["tutoriais", "r"]
banner: "img/banners/forcats.jpg"
author: ["William"]
summary: "Neste post, falaremos sobre o forcats, um pacote recheado de excelentes funções para manipular fatores."
---

```{r setup, include=FALSE}
knitr::opts_chunk$set(collapse = TRUE, cache = TRUE)
```

Se você ainda não é adepta ou adepto do [tidyverse](http://tidyverse.org/), provavelmente precisa setar `stringsAsFactors = FALSE` em algum momento ou sempre trabalha com fatores em vez de *strings*. 

*Strings* são sequências de caracteres que podem ser acessados pela sua posição. Assim, podemos usar [expressões regulares](https://stat.ethz.ch/R-manual/R-devel/library/base/html/regex.html) para modificar partes da sequência que correspondam a um determinado padrão. Fatores são inteiros com categorias (ou *labels*) formadas por *strings* guardadas apenas uma vez no atributo `levels`. Por facilitarem a ordenação de valores de texto, eles são importantes para a criação de variáveis *dummies* e a definição de contrastes em funções de modelagem estatística, como a `lm()`, e a organização de atributos gráficos, como no pacote `ggplot2`.

Há motivos históricos para funções como `read.table()` e `data.frame()` fazerem, por default, a coerção de caracteres para fatores. Você pode ler sobre isso nos posts [stringsAsFactors: An unauthorized biography](https://simplystatistics.org/2015/07/24/stringsasfactors-an-unauthorized-biography/), do Roger Peng, e [stringsAsFactors = <sigh>](http://notstatschat.tumblr.com/post/124987394001/stringsasfactors-sigh), do Thomas Lumley. O que mudou é que, de um tempo para cá, nem toda variável não-numérica é, de fato, uma variável categórica. E, quando este é o caso, queremos trabalhá-las como *strings*.

Além de não transformar *strings* em fatores, o `tidyverse` também dispõe de um pacote só para manipular fatores: o `forcats` (*for* *cat*egorial variable*s*). Para começar a usá-lo, instale e carregue o pacote.

```{r, eval = FALSE}
install.packages("forcats")
```

```{r, message = FALSE}
library(forcats)
library(tidyverse)
```


O `forcats` é um pacote bastante simples. Basicamente, ele é composto por funções de apenas dois tipos:

- Funções que começam com `fct_`, que recebem uma lista de fatores e devolvem um fator.
- Funções que começam com `lvl_`, que modificam os níveis de um fator. 

Veja a seguir exemplos de como utilizar as principais funções.

## fct_recode

Altera categorias específicas de um fator.

```{r}
fator <- factor(c("Scorsese", "DiCaprio", "Patty Jenkins", "Gal Gadot"))

# Alterando apenas uma
fct_recode(fator, direcao = "Scorsese")

# Alterando todas
fct_recode(fator,
           direcao = "Scorsese", 
           direcao = "Patty Jenkins",    
           elenco = "DiCaprio",
           elenco = "Gal Gadot")
```

## fct_collapse

Junta categorias em grupos manualmente definidos.

```{r}
# Objeto simulando uma amostra do personagem 
# de série favorito de 100 pessoas
nomes <- c("Sheldon", "Leonard", "Penny", "Howard", "Rajesh",
           "Ted", "Marshall", "Robin", "Lily", "Barney",
           "Michael", "Jim", "Pam", "Dwight", "Andy")

per_fav<- sample(x = nomes, size = 100, replace = T) %>%
  as.factor

head(per_fav)           

# Conta o número de observações em cada categoria
fct_count(per_fav)        

# Junta as categorias
per_fav2 <- fct_collapse(per_fav,
             TBBT = c("Sheldon", "Leonard", "Penny", "Howard", "Rajesh"),
             HIMYM = c("Ted", "Marshall", "Robin", "Lily", "Barney"),
             TheOffice = c("Michael", "Jim", "Pam", "Dwight", "Andy"))

head(per_fav2)
fct_count(per_fav2)

```


## fct_reorder

Ordena as categorias de um fator segundo uma função. No exemplo abaixo, ordenamos os fatores da variável `carb` (número de carburadores) segundo a mediana da variável `mpg` (milhas por galão de combustível).

```{r}
mtcars %>% 
  ggplot(aes(x = as.factor(carb), y = mpg)) +
  geom_boxplot()
mtcars %>% 
  mutate(carb = fct_reorder(f = as.factor(carb), 
                            x = mpg,
                            fun = median)) %>% 
  ggplot(aes(x = carb, y = mpg)) +
  geom_boxplot()
  
```


## fct_lump

Agrupa as categorias menos (ou mais) comuns.

```{r}
letras <- factor(letters[rpois(100, 5)])
fct_count(letras)

# Por default, a categoria "Other" sempre será menor
# que as outras categorias.
letras %>%                  
  fct_lump(other_level = "Outros") %>%       
  fct_count

# Espeficicando o argumento "n = 4", preservamos os
# 4 valores mais comuns
letras %>% 
  fct_lump(n = 4, other_level = "Outros") %>% 
  fct_count

# Espeficicando o argumento "n = -4", preservamos
# apenas os 4 valores que menos aparecem
letras %>% 
  fct_lump(n = -4, other_level = "Principais") %>% 
  fct_count
```


## lvls_reorder

Troca a ordem das categorias de um fator.

```{r}
fator <- factor(c("casado", "viuvo", "solteiro", "divorciado"))
fator

lvls_reorder(fator, c(3, 1, 2, 4))
```


O pacote `forcats` ainda tem outras funções úteis para tratar com fatores, como `fct_expand()`, `fct_explicit_na()`, `fct_infreq()`, `fct_reorder2()`, `lvls_revalue()`, entre outras. No RStudio, é sempre útil navegar entre as funções de um pacote digitando, por exemplo, `forcats::` e pressionando TAB.

Dúvidas, críticas ou sugestões, deixe um comentário ou nos envie uma mensagem. :)

