---
title: "Componentes Principais - Intuição"
date: "2017-06-24T10:12:00+03:00"
tags: ["pca", "componentes principais", "plotly"]
categories: ["conceitos", "r"]
banner: "img/banners/componentes_principais.png"
author: ["Athos"]
summary: "Uma ilustração gráfica simples para dar intuição sobre o que uma Análise de Componentes Principais faz."
---
  
```{r setup, include=FALSE}
knitr::opts_chunk$set(echo = TRUE, message = FALSE, 
                      warning = FALSE, comment = FALSE,
                      eval=TRUE, cache = TRUE)
```

Componentes principais são bastante utilizados em modelagem estatística, mas a sua definição matemática rigorosa faz com que a ACP pareça um conceito mais abstrato do que somos capazes de compreender, em particular quando falam **“maximizar a variância total”** e **“diminuir a dimensionalidade”**. A primeira reação é um grande “HEIN?”.

Abaixo tem alguns gráficos em 3 dimensões que dão uma boa ilustração sobre o que essas duas afirmativas querem dizer e, mesmo sendo um exemplo simples, irão ajudar a extrapolar a ideia para problemas mais complexos. 

1) O primeiro gráfico é a representação com **100% da informação** em três dimensões. 
2) O segundo gráfico é como fica a representação do mesmo conjunto de dados, mas com uma dimensão a menos (**redução de dimensionalidade**).
3) Ao diminuir uma dimensão, perdemos informação (não é mais **100% da variância total**) e essa perda é mensurada pela variância explicada pelas dimensões que deixamos para trás.
4) As duas primeiras dimensões projetam os dados de forma que apresentam a **máxima a variância total** possível em apenas duas dimensões.


**pacotes para os exemplos**

```{r}
library(magrittr)
library(tidyr)
library(dplyr)
```

OBS: não esqueça de girar os gráficos! =)

## Exemplo 1 - Tetraedro

```{r}
a <- 1
tetraedro <- data.frame( x = c(a * sqrt(3)/3, - a * sqrt(3)/6, - a * sqrt(3)/6, 0),
                         y = c(0, - a/2, a/2, 0),
                         z = c(0, 0, 0, a * sqrt(6)/3),
                         cor = c("a", "b", "c", "d"),
                         id = 1:4)

tetraedro_linhas <- combn(x = tetraedro$id, m = 2) %>%
  t %>%
  as.data.frame.matrix %>%
  set_names(c("id1", "id2")) %>%
  mutate(id_par = 1:n()) %>%
  gather(id_ordem, id, id1, id2) %>%
  left_join(tetraedro, by = "id") %>%
  arrange(id_ordem)
```

**Contribuição dos componentes na variância total**
```{r}
tetraedro_pc <- prcomp(tetraedro %>% dplyr::select(x, y, z)) # PCA acontece aqui
knitr::kable(summary(tetraedro_pc)$importance)
```

**3 dimensões (100% da variância)**

```{r, cache = FALSE}
library(plotly)

plot_ly(tetraedro_linhas, x = ~x, y = ~y, z = ~z) %>%
  add_lines() %>%
  add_markers()
  
```

**2 dimensões (67% da variância)**

```{r, cache = FALSE}
tetraedro_pc_pred <- tetraedro_pc %>% predict %>% as.data.frame
plot_ly(tetraedro_pc_pred, x = ~PC2, y = ~PC3, z = ~PC3) %>%
  add_lines() %>%
  add_markers()
```


## Exemplo 2 - Uma forma legal

```{r}
x <- c()
y <- c()
z <- c()
c <- c()

for (i in 1:62) {
  r <- 20 * cos(i / 20)
  x <- c(x, r * cos(i))
  y <- c(y, r * sin(i))
  z <- c(z, i)
  c <- c(c, i)
}  

forma_legal <- data.frame(x, y, z, c)
```

**Contribuição dos componentes na variância total**
```{r}
forma_legal_pc <- prcomp(forma_legal %>% dplyr::select(x, y, z)) # PCA acontece aqui
knitr::kable(summary(forma_legal_pc)$importance)
```

**3 dimensões (100% da variância)**
```{r, cache = FALSE}
plot_ly(forma_legal, x = ~x, y = ~y, z = ~z, type = "scatter3d", mode = "markers+lines",
        line = list(width = 6, color = ~c, colorscale = 'Viridis'),
        marker = list(size = 3.5, color = ~c, colorscale = 'Greens', 
                      cmin = -20, cmax = 50))
```

**2 dimensões (82% da variância)**
```{r, cache = FALSE}
forma_legal_pc_pred <- forma_legal_pc %>% predict %>% as.data.frame
plot_ly(forma_legal_pc_pred, x = ~PC1, y = ~PC2, z = 1, type = 'scatter3d', mode = 'lines+markers',
        line = list(width = 6, color = ~c, colorscale = 'Viridis'),
        marker = list(size = 3.5, color = ~c, colorscale = 'Greens', 
                      cmin = -20, cmax = 50))
```

## Para saber mais

Meu livro predileto sobre esse assunto (e para muitos outros) é o [An Introduction to Statistical Learning](http://www-bcf.usc.edu/~gareth/ISL/ISLR%20Seventh%20Printing.pdf).

abs
