---
title: "bR Bloggers está no ar"
date: "2017-06-19T13:07:31+02:00"
tags: ["curso-R", "br bloggers"]
categories: ["divulgação", "r"]
banner: "img/banners/banner-brbloggers.png"
author: ["Daniel"]
---

```{r echo=F}
knitr::opts_chunk$set(collapse = TRUE, cache = TRUE)
```

Está no ar o [bR Bloggers](https://brbloggers.com.br)! bR Bloggers é um agregador
de blogs sobre R escritos em língua portuguesa. 

Atualmente uma das melhores formas de aprender R e de ficar a par da comunidade R é
ler o [R-Bloggers](https://www.r-bloggers.com/). O R-Bloggers é um agregador que 
conta com mais de 700 blogs, que escrevem aproximadamente 300 posts por mês. Lendo
tudo isso, não tem como você não aprender muito R! 

No entanto, para muitas pessoas, uma barreira para ler os posts do R-Bloggers pode 
ser o fato de que todos os posts estão em inglês. Por isso, a criação do bR Bloggers.

A ideia de um agregador de blogs para o português não é original, hoje mesmo descobri 
esse link: https://www.r-bloggers.com/lang/-/portuguese: Uma versão do R-Bloggers
em português mantida pelo próprio criador do R-Bloggers. No entanto, a última postagem
data de 2012: 5 anos atrás. Ainda não existia nem o `dplyr`(que é de Jan/2014).
Não se falava em `tidyverse` e nem nada disso também. Pelo menos o `ggplot2` já tinha
seus 5 anos. Ou seja, tudo no R era diferente, menos a melhor forma de fazer os
seus gráficos. 

Recentemente o [Sillas Gonzaga](https://github.com/sillasgonzaga) autor do [Paixão por Dados](https://sillasgonzaga.github.io/) criou o 
[R-Bloggers BR](https://github.com/sillasgonzaga/rbloggers-BR) um bot do twitter
que "twita" toda vez que algum blog da lista tem um novo post. Também temos uma [lista de blogs](https://github.com/marcosvital/blogs-de-R-no-Brasil) de R em 
português mantida pelo [Marcos Vital](https://github.com/marcosvital) do 
[Cantinho do R](https://cantinhodor.wordpress.com/).

Esses foram bons avanços para a comunidade R brasileira, mas ainda assim, dado o sucesso
do R-Bloggers, sentíamos falta de um agregador no mesmo estilo para blogs em português.
Por isso surgiu o [bR Bloggers](https://brbloggers.com.br).

Esperamos que o bR Bloggers incentive a comunidade a escrever bastante conteúdo 
sobre R em português! Que ele seja uma vitrine para que todos possam mostrar os 
seus trabalhos e que ajude muitas pessoas a aprender R.

# Como funciona?

O br Bloggers foi feito em R. E todo o código fonte está disponível em uma organização
do Github: https://github.com/brbloggers. São dois repositórios:

* `brbloggers`: armazena o código front-end do site. Basicamente é um tema do Hugo.
* `brloggers-backend`: armazena o código responsável por atualizar os posts.

Dentro do `brbloggers-backend` o principal arquivo é o `main.R`, que contém toda a 
lógica para obter os novos posts e salvá-los no seu diretório `content`. 

Esse script `main.R` é chamado pelo script `run.sh` que controla o processo de atualização
do site: 

* faz pull do repositório `brbloggers-backend`
* roda o `main.R`
* faz commits e push desse repositório
* atualiza o  repo `brbloggers`

O `run.sh` é por sua vez chamado de 30 em 30 minutos por meio de um `cronjob` que foi
definido em um servidor na Google Cloud Platform. Esse servidor é uma instância 
micro do GCP com R instalado para rodar esses códigos. Ou seja, o backend do brbloggers
custa U$5,00 por mês para ficar no ar.

Já o repositório `brbloggers` está linkado com um serviço chamado [Netlify](https://www.netlify.com/).
Basicamente o Netlify recebe o código do front-end a cada novo commit no repositório do site e *builda* 
o site estático usando o Hugo. O Netlify também hospeda o site estático.

# O logo do bR Bloggers

O logo do bR Bloggers foio criado pelo [Julio](http://curso-r.com/author/julio) usando
o R. O código está disponível abaixo:

```{r warning=F, message=F}
library(tidyverse)
library(ggforce)
# https://pt.wikipedia.org/wiki/Bandeira_do_Brasil#Cores
cores_br <- list(verde = '#009C3B', 
                 amarelo = '#FFDF00', 
                 azul = '#002776', 
                 branco = "#FFFFFF")

p <- tibble(x = 1, y = 1, lab1 = 'b', lab2 = 'R') %>% 
  ggplot(aes(x0 = x, y0 = y, r = y)) +
  geom_circle(size = 5, 
              n = 5.5, 
              fill = 'transparent', 
              color = cores_br$verde, 
              linetype = 1) +
  geom_circle(size = 4, 
              n = 5.5, 
              fill = 'transparent', 
              color = cores_br$amarelo, 
              linetype = 2) +
  geom_text(aes(x, y, label = lab1),
            family = "Ubuntu", 
            size = 45, 
            nudge_x = -.3, 
            nudge_y = -.1, 
            colour = cores_br$azul) +
  geom_text(aes(x, y, label = lab2),
            family = "Century", 
            size = 60, 
            nudge_x = .3, 
            colour = cores_br$azul,
            fontface = 'bold') +
  coord_equal() +
  theme_minimal(0)
p
```

