---
title: "Tratando erros: the tidy way"
date: "2017-04-20T13:07:31+02:00"
tags: ["coding", "pacotes", "purrr"]
categories: ["tutoriais", "r"]
banner: "img/banners/error.jpg"
author: ["Julio"]
draft: false
summary: "Tratar erros no R é importante para identificar problemas nos códigos e evitar retrabalho. Quem nunca rodou um algoritmo pesadíssimo que deu errado na última iteração? Nesse artigo, veremos como trabalhar com erros no R e a versão tidy dessas soluções."
---


```{r echo=F}
knitr::opts_chunk$set(collapse = TRUE, cache = TRUE)
```

Tratar erros no R é importante para identificar problemas nos códigos e evitar retrabalho. Quem nunca rodou um algoritmo pesadíssimo que deu errado na última iteração? Nesse artigo, veremos como trabalhar com erros no R e a versão `tidy` dessas soluções.

## Usando `try()` e `tryCatch()`

A forma tradicional de tratar erros no R é com a função `tryCatch()`. Essa função tem como primeiro argumento uma expressão a ser avaliada e argumentos diversos para trabalhar com os erros. A versão mais compacta do `tryCatch()` é escrita assim:

```{r}
tryCatch(sqrt(1), error = function(e) e)
tryCatch(sqrt('a'), error = function(e) e)
```

O `try()` é uma simplificação de `tryCatch()` que assume que não estamos interessados no erro, mas sim no resultado da função quando ela dá certo. O código abaixo não trava:

```{r}
try(sqrt(1))
try(sqrt('a'))
## Error in sqrt("a") : non-numeric argument to mathematical function
```

Existe até mesmo uma versão quieta do `try()`, usando o parâmetro `silent = `. Quando a expressão dá um erro, o `try()` retorna a mensagem de erro de forma invisível, ou seja, sem mostrar explicitamente para o usuário.

```{r}
x <- try(sqrt('a'), silent = TRUE)
x
```

## Usando advérbios do `purrr`

Hoje em dia, o jeito mais arrumado de tratar erros é usando as funções `purrr::possibly()` e suas amigas, `quietly()` e `safely()`. Note que todas essas palavras são advérbios: o objetivo delas é alterar o comportamento de outros verbos (outras funções). Essa forma de pensar nos nomes das funções (funções são verbos, modificadores de funções são advérbios) faz parte do [princípio tidy](http://curso-r.com/blog/2017/02/15/2017-02-16-manifesto-tidy/).

- `safely()` retorna uma lista com elementos `result` e `error`. Quando a função não dá erro, `error` fica igual a `NULL`. Quando a função dá erro, `error` guarda a mensagem de erro e `result` guarda o valor do parâmetro `otherwise = `, que por padrão é `NULL`.
- `possibly()` é uma versão mais otimista do `safely()`, que exige a definição de `otherwise = ` e não guarda as mensagens de erro.
- `quietly()` não trata erros (ou seja, ela trava quando dá erro), mas guarda informações sobre *warnings* e *messages*.

```{r, echo=FALSE, fig.cap='Admita, você não imaginava que teria de pensar em gramática para programar em R.', fig.width=8, fig.height=4}
library(magick)
x <- image_read('../../static/img/blog/try/adverbs.jpg')
plot(x)
```

Vamos ver as três funções colocadas em prática. Como exemplo usaremos a função `log`, que i) retorna um número quando a entrada é um número positivo, ii) dá um warning quando a entrada é um número menor ou igual a zero, e iii) dá um erro se a entrada não é um número.

```{r error = TRUE}
log(10)
log(-1)
log('a')
```

Vamos fazer as versões modificadas de `log`:

```{r}
library(purrr)
safe_log <- safely(log) # outra forma fancy de escrever isso: log %>% safely()
possible_log <- possibly(log, otherwise = 'putz')
quiet_log <- quietly(log)
```

Vamos mapear os seguintes elementos nessas funções:

```{r}
entradas <- list(10, -1, 'a')
```

Agora, os resultados:

```{r, error=TRUE}
## Esse código vai travar
map(entradas, log) 
```

- `safely()`:

```{r}
## Retorna uma lista com erros e resultados NULL
map(entradas, safe_log)
```

- `possibly()`:

```{r}
## Retorna uma lista com os resultados que deram certo
map(entradas, possible_log)
```

- `quietly()`:

```{r error = TRUE}
## Também trava, mesmo problema de log
map(entradas, quiet_log) 

## Quando funciona, retorna todos os warnings e messages
map(entradas[1:2], quiet_log)
```

## Combo com `purrr` e `tibble`

Um combo que eu gosto bastante de usar é adicionar erros do código retornado por `safely()` dentro de uma `tibble`. Uma forma de fazer isso é com o código abaixo:

```{r warning=FALSE}
library(tibble)

# adiciona um resultado default caso dê erro. No caso, NA.
safe_log2 <- log %>% safely(otherwise = NA_real_)

d_result <- entradas %>% 
  map(safe_log2) %>% 
  # ao invés de uma lista de tamanho 3 com 2 elementos (result e error),
  # temos uma lista de tamanho 2 (result e error) com 3 elementos.
  transpose() %>%    
  # simplifica o vetor de resultados
  simplify_all() %>% 
  # converte para data frame
  as_tibble()

d_result
```

Assim, é possível guardar as informações dos erros de forma concisa, sem perder a informação dos erros.

E é isso. Happy coding ;)

**PS**: Até pouco tempo atrás eu usava a função `dplyr::failwith()` para fazer o mesmo que `possibly()`. Porém, descobri que essa função [será retirada do `dplyr` no futuro](https://github.com/tidyverse/dplyr/blob/master/NEWS.md#deprecated-and-defunct). Então se você é um usuário de `failwith()`, está na hora de mudar!

