---
title: "PDF e OCR"
date: "2017-05-28T13:07:31+02:00"
tags: ["pdf", "pacotes", "ocr"]
categories: ["tutoriais", "r"]
banner: "img/banners/pdf-to-text.jpg"
author: ["Julio"]
draft: false
summary: "Já precisou extrair dados de arquivos pdf? Bom, eu já. Eu trabalho com jurimetria e preciso extrair dados de diários oficiais, petições, sentenças, então já viu né... A primeira pergunta que você precisa fazer antes de ler um pdf é: o arquivo é digital ou digitalizado?"
---

```{r include=FALSE}
knitr::opts_chunk$set(collapse = TRUE, cache = TRUE)
```


Já precisou extrair dados de arquivos pdf? Bom, eu já. Eu trabalho com [jurimetria](http://abj.org.br) e preciso extrair dados de diários oficiais, petições, sentenças, então já viu né...

A primeira pergunta que você precisa fazer antes de ler um pdf é: o arquivo é *digital* ou *digitalizado*? 

- Se for digital, significa que ele pode ser transcrito diretamente para vários formatos: texto, html, xml e até mesmo `data.frame`s diretamente. 

[Vamos usar esse exemplo de PDF digital](/data/ocr/pdf_digital.pdf) 

Se estiver no desktop, é possível ver o documento abaixo:

<object data="/data/ocr/pdf_digital.pdf" width="100%" height="375" type="application/pdf"></object>

- Se for digitalizado, você precisará passar um algoritmo de OCR (Optical Character Recognition) para extrair os dados. Provavelmente seu output nesse caso será sempre texto.

[Vamos usar esse exemplo de PDF digitalizado](/data/ocr/pdf_digitalizado.pdf)

Se estiver no desktop, é possível ver o documento abaixo:

<object data="/data/ocr/pdf_digitalizado.pdf" width="100%" height="375" type="application/pdf"></object>

**Obs:** é possível que seu arquivo seja digitalizado, mas já com uma OCR passada no próprio arquivo. Nesse caso, você pode tratar o documento como digital.

Os créditos dos pacotes abaixo vão todos para o [Jeroen Ooms](https://github.com/jeroen), um dos maiores autores de pacotes da comunidade `R` nos últimos dez anos. Sou fã desse cara!

## Pacote `pdftools` para PDFs digitais

Para instalar o `pdftools` no Windows e no Mac, basta rodar

```{r eval=FALSE}
install.packages("pdftools")
```

Para instalar no Linux, siga as instruções [desse link](https://github.com/ropensci/pdftools).

### PDF para texto

```{r, message=FALSE, warning=FALSE}
library(tidyverse)
library(stringr)
library(pdftools)
pdf <- '../../static/data/ocr/pdf_digital.pdf'
txt <- pdf_text(pdf)

# imprimindo só os 500 primeiros caracteres da primeira página
cat(str_trunc(txt[1], 500))
```

### PDF para HTML ou XML

Muitas vezes queremos pegar estruturas no texto que dependem da posição dos elementos. Por exemplo, o texto em um PDF pode estar dividido em várias colunas. Para isso, o ideal seria transformar o arquivo em dados semi-estruturados como HTML ou XML, que separam os elementos do conteúdo do PDF em *tags*.

Infelizmente, o `pdftools` ainda não transforma em HTML nem XML. Para soltar um HTML, vamos montar uma função que chama `pdftohtml` do `poppler` por command line.

```{r}
pdf_html <- function(pdf) {
  infos <- pdf_info(pdf)              # pega infos do pdf
  html <- tempfile(fileext = '.html') # cria arquivo temporário
  
  # monta comando a ser executado. 
  # não sei se funciona em Windows ;)
  command <- sprintf('pdftohtml -f 1 -l %s -q -i -s -noframes %s %s', 
                     infos$pages,
                     normalizePath(pdf),
                     html)
  
  system(command)                     # roda comando e salva
  txt <- readr::read_file(html)       # lê arquivo salvo
  file.remove(html)                   # remove arquivo temporário
  txt
}
```

Você pode brincar com o HTML usando o pacote `rvest`:

```{r warning=FALSE, message=FALSE}
library(rvest)
```

```{r eval=FALSE}
html <- pdf_html(pdf)
```

```{r echo=FALSE}
html <- readRDS('../../static/data/ocr/html_pdf.rds')
```

```{r}
html %>% 
  read_html() %>% 
  html_nodes('div') %>% 
  head()
```

### PDF para tabelas

Use o `tabulizer`! Apesar de depender do odiado `rJava` (que é um pacote chato de instalar e configurar) o `tabulizer` é capaz de extrair os dados diretamente para tabelas, de forma simples e intuitiva.

Para instalar o `tabulizer`, siga as instruções [dessa página](https://github.com/ropensci/tabulizer). Já adianto que pode não ser uma tarefa fácil, principalmente por conta do `rJava`.

**Exemplo**: Uma vez montei esse código para estruturar um pdf contendo gastos em obras públicas. Além de usar o `tabulizer`, usei os pacotes usuais do `tidyverse` e a função `abjutils::rm_accent()` para tirar os acentos do texto.

```{r warning=FALSE, message=FALSE, eval=FALSE}
library(tabulizer)
```

Vamos usar [esse pdf de exemplo](https://github.com/curso-r/site/raw/master/content/blog/2017-05-27-ocr/pdf_compras.pdf). 

Se estiver no desktop, é possível ver o documento abaixo:

<object data="/blog/2017-05-27-ocr/pdf_compras.pdf" width="100%" type="application/pdf" height="375"></object>

```{r eval=FALSE}
# No meu pc demorou 40 segundos.
tab <- extract_tables('../../static/data/ocr/pdf_compras.pdf')
```

```{r echo=FALSE}
tab <- readRDS('../../static/data/ocr/tab_raw.rds')
```

Essa função serve para arrumar os nomes zoados que vêm no arquivo:

```{r}
arrumar_nomes <- function(x) {
  x %>% 
    tolower() %>% 
    str_trim() %>% 
    str_replace_all('[[:space:]]+', '_') %>% 
    str_replace_all('%', 'p') %>% 
    str_replace_all('r\\$', '') %>% 
    abjutils::rm_accent()
}
```

Agora veja a magia do `tidyverse` posta em prática:

```{r warning=FALSE, message=FALSE}
tab_tidy <- tab %>% 
  # transforma matrizes em tibbles
  map(as_tibble) %>% 
  # empilha
  bind_rows() %>% 
  # arruma nomes a partir da primeira linha
  set_names(arrumar_nomes(.[1,])) %>%
  # tira primeira linha
  slice(-1) %>% 
  # tira espaços extras
  mutate_all(funs(str_replace_all(., '[[:space:]]+', ' '))) %>% 
  # tira espaços nas bordas
  mutate_all(str_trim) 
```

A Tabela \@ref(tab:tabela) mostra as primeiras cinco linhas do resultado.

```{r tabela, echo=FALSE}
knitr::kable(head(tab_tidy, 5), caption = 'Base arrumada a partir de arquivo pdf, usando o pacote tabulizer.')
```

## Pacote `tesseract` para PDFs digitalizados

O `tesseract` é uma biblioteca escrita em `C` e é uma das mais famosas ferramentas abertas para extração de textos a partir de imagens. O pacote em `R` de mesmo nome serve para usar essa biblioteca pelo `R` sem causar dores de cabeça.

Para instalar o `tesseract` no Windows, basta rodar

```{r eval=FALSE}
install.packages('tesseract')
```

Para Mac e Linux, siga as instruções [dessa página](https://github.com/ropensci/tesseract).

A principal função do pacote `tesseract` é a `ocr()`. Seu input é o caminho de uma imagem (pdf, jpeg, tiff, entre outras) e seu output é um texto. Logo, nosso primeiro passo é transformar o pdf em imagem.

```{r}
pdf <- '../../static/data/ocr/pdf_digitalizado.pdf'
img <- pdf_render_page(
  pdf = pdf,    # caminho do arquivo
  page = 1,     # índice da página
  dpi = 300     # resolução (pontos por polegada)
)

# salvando imagem num arquivo png
png::writePNG(img, '../../static/data/ocr/pdf_digitalizado_img.png')
```

Se o PDF tiver mais páginas, você pode fazer um loop para salvar várias imagens. Agora, usamos a função `ocr()` no arquivo salvo.

```{r eval=FALSE}
library(tesseract)
txt <- ocr('../../static/data/ocr/pdf_digitalizado_img.png')

# imprimindo só os 300 primeiros caracteres do resultado
cat(str_trunc(txt, 300))
```

```{r echo=FALSE}
cat(str_trunc(readRDS("../../static/data/ocr/txt_ocr.rds"), 300))
```


## Wrap-up

- Se seu pdf for digital, use `pdftools::pdf_text()`.
- Se seu pdf for digitalizado, use `pdftools::pdf_render_page()`, depois `png::writePNG()` e por fim `tesseract::ocr()`.

É isso. Happy coding ;)
