---
title: "Quebrando CAPTCHAs - Parte II: O pacote decryptr"
date: "2017-07-10T13:07:31+02:00"
tags: ["r", "captcha"]
categories: ["r"]
banner: "img/banners/captcha_02.png"
author: ["Julio"]
draft: false
summary: "No último post sobre CAPTCHAs anunciei uma série de posts sobre CAPTCHAs. Uma da nossas iniciativas principais nesse tema é a criação do pacote decryptr, um framework completo para modelagem de CAPTCHAs. Hoje veremos como..."
---

```{r setup, include = FALSE}
knitr::opts_chunk$set(collapse = TRUE, cache = TRUE)
```


No meu último post anunciei que começaríamos uma série sobre CAPTCHAs. Uma da nossas iniciativas principais nesse tema é a criação do [pacote decryptr](https://github.com/decryptr/decryptr). Hoje veremos como usar algumas das funções principais desse pacote.

## Suposições do `decryptr`

Ao criar o `decryptr` reduzimos um pouco o escopo de CAPTCHAs que gostaríamos de incluir. Fizemos isso para não ficarmos malucos, pois existem diversos tipos de testes disponíveis na web! 

As suposições são:

1. Apenas imagens `jpg` ou `png`.
1. Uma imagem possui apenas números e letras.
1. A quantidade de caracteres de um CAPTCHA é fixa.
1. Dois CAPTCHAs de mesma origem têm sempre as mesmas dimensões.
1. Não conseguimos nem queremos quebrar o [reCAPTCHA](https://www.google.com/recaptcha/intro/invisible.html).

## Instalação

O `decryptr` ainda não está no CRAN. Isso significa que para instalá-lo você precisará do `devtools`:

```{r eval=FALSE}
if (!require(devtools)) install.packages('devtools')
devtools::install_github('decryptr/decryptr')
```

As funções principais do `decryptr` são 

- `download()`: baixar imagens da web. 
- `read_captcha()`: adiciona metadados úteis a uma string com o caminho do CAPTCHA.
- `load_captcha()`: carrega a imagem na memória.
- `plot.captcha()`: método `S3` para desenhar o CAPTCHA na tela.
- `classify.captcha()`: método `S3` para classificar CAPTCHAs manualmente.
- `prepare.captcha()`: método `S3` para carregar CAPTCHAs em um formato adequado para modelagem usando o Keras.
- `model.captcha()`: método `S3` para modelar os CAPTCHAs.
- `predict.captcha()`: método `S3` para classificar um CAPTCHA a partir de um modelo ajustado e um caminho de imagem.

### Fluxo de utilização

O modo de uso planejado do `decryptr` está descrito na Figura \@ref(fig:fluxo).

```{r fluxo, fig.cap='Fluxo de utilização do pacote `decryptr`.', echo=FALSE, cache=FALSE}
DiagrammeR::grViz('
digraph rmarkdown {
graph [layout = circo]
download->read
read->plot
read->classify
read->prepare
prepare->model
model->predict
read->predict
}', height = 400, width = 750)
```

Como ainda não temos a teoria completa para ajuste de modelos, nesse post vamos ficar com a utilização das funções de download, visualização e classificação.

## Download

A função `download()` tem cinco parâmetros:

- `url=` o link do CAPTCHA que queremos baixar.
- `dest=` a pasta que queremos salvar a imagem.
- `n=` a quantidade de CAPTCHAs a serem baixados.
- `secure=` se `TRUE`, fará o download com a opção `ssl_verifypeer = FALSE` ([veja esse post](http://curso-r.com/blog/2017/03/31/2017-03-31-ssl/))
- `type=` extensão do arquivo (`jpg`/`jpeg` ou `png`).

Essa não é uma das funções mais seguras do mundo, já que dependemos de uma boa conexão com o servidor de onde os CAPTCHAs serão baixados. A função também não trata de problemas com bloqueio de IP.

Para facilitar a utilização do `decryptr`, adicionamos algumas funções do tipo `download_*()`, que já contêm os padrões para download de alguns sites específicos:

- `download_rfb`: [Consulta de CNPJ da Receita federal](http://www.receita.fazenda.gov.br/pessoajuridica/cnpj/cnpjreva/cnpjreva_solicitacao2.asp).
- `download_saj`: [Sistema SAJ (vários Tribunais Estaduais)](https://esaj.tjsp.jus.br/cjsg/imagemCaptcha.do).
- `download_tjmg`: [Tribunal de Justiça de Minas Gerais](http://www4.tjmg.jus.br/juridico/sf/captcha.svl).
- `download_tjrj`: [Tribunal de Justiça do Rio de Janeiro](http://www4.tjrj.jus.br/consultaProcessoWebV2/captcha).
- `download_tjrs`: [Tribunal de Justiça do Rio Grande do Sul](http://www.tjrs.jus.br/site_php/consulta/human_check/humancheck_showcode.php).
- `download_trt`: [Tribunais Regionais do Trabalho](https://pje.trt3.jus.br/consultaprocessual/seam/resource/captcha).

Nesses casos, os únicos parâmetros são `dest=` e `n=`. Exemplo:

```{r eval=FALSE}
library(decryptr)
download_tjmg('img/tjmg', n = 5) # salva arquivo em ./img/tjmg/captcha<id>.jpeg
```

## Visualização

Para plotar um CAPTCHA basta ler o arquivo com `read_captcha()` e depois usar a função `plot()`. Exemplo:

```{r fig.height=1.5, fig.width=4, fig.cap='CAPTCHA do TJMG.'}
library(decryptr)
'../../static/data/captcha-dados/tjmg/captcha4d2f1097adba_73301.jpeg' %>% 
  read_captcha() %>% 
  plot()
```

Vale mencionar que esse não é um `ggplot()` então nem tente somar layers nesse gráfico `r emo::ji('smile')`.

## Classificação

A classificação manual de CAPTCHAs é importante para possibilitar o treino de modelos preditivos. Para classificar um CAPTCHA você pode utilizar a função `classify()`, assim:

```{r eval=FALSE}
'img/tjmg/captcha4d2f795d4e4_92522.jpeg' %>% 
  read_captcha() %>% 
  classify()
```

Essa função fará duas coisas:

- Plota o CAPTCHA na tela.
- Abre um console para o usuário digitar o valor do CAPTCHA manualmente.

Ao escrever o valor o CAPTCHA, pressione `<enter>`. Após isso, a função `classify()` irá adicionar sua classificação após o nome da imagem, como no exemplo acima: `_92522`. A função `classify()` gera uma cópia para que seja impossível de perder a imagem original.

Algumas opções do `classify()`:

- `dest=` colocar uma pasta para classificar os CAPTCHAs. Por padrão é a pasta onde os originais estão.
- `answer=` adicionar uma resposta ao invés de esperar abrir o console. Essa opção é útil quando as classficações são feitas automaticamente (e.g., por um quebrador de CAPTCHAs que usa o áudio no lugar da imagem.)

## Wrap-up

- Baixar com `download()` ou `download_*()`.
- Visualizar com `read_captcha()` pipe `plot()`.
- Classificar com `read_captcha()` pipe `classify()`.

Caso encontre problemas, [adicione issues no repositório do pacote](https://github.com/decryptr/decryptr/issues).

É isso. Happy coding ;)