---
title: "Instalando Anaconda + TensorFlow + Keras para R no Ubuntu 16.04 Server"
date: "2017-06-08T21:12:00+03:00"
tags: ["deep learning", "tensorflow", "keras"]
categories: ["tutoriais", "r"]
banner: "img/banners/keras_no_ubuntu2.png"
author: ["Athos"]
summary: "Passo a passo de como preparar o Keras para R no Ubuntu 16.04 em cima do Anaconda."
---
  
```{r setup, include=FALSE}
knitr::opts_chunk$set(echo = TRUE, message = FALSE, 
                      warning = FALSE, comment = FALSE,
                      eval=FALSE, cache = TRUE)
```

Compilei um passo a passo mais simplificado dos posts que usei pra conseguir usar o Keras num servidor Ubuntu. 

Esse tutorial ensinará como instalar o [Anaconda](https://docs.continuum.io/) com Python 3.5 em um servidor Ubuntu 16.04 + Keras para R. Então ao final desse post você terá o Keras direto do seu R pronto para abalar os profundos mares da aprendizagem de máquinas.

## Pré-requisitos

O tutorial supõe que você possui um servidor Ubuntu 16.04 com R 3.4.0 ou versão superior instalado.

## Instalando Anaconda com Python 3.5

O Keras só funciona com o Python 2.7 ou 3.5, por isso temos que instalar o Anaconda 4.2.0 que é a versão que vem com o Python 3.5.

**Passo 1)** Primeiro, sugiro que vá ao diretório `/tmp` para baixar o arquivo bash do Anaconda.

```{bash}
cd /tmp
```

**Passo 2)** Agora faça o download do bash do Anaconda 4.2.0.

```{bash}
curl -O https://repo.continuum.io/archive/Anaconda3-4.2.0-Linux-x86_64.sh
```

**Passo 3)** Execute o bash.

```{bash}
bash Anaconda3-4.2.0-Linux-x86_64.sh
```

**Passo 4)** Você verá a seguinte saída. Aperta ENTER para continuar.

```{bash}
Welcome to Anaconda3 4.2.0 (by Continuum Analytics, Inc.)

In order to continue the installation process, please review the license
agreement.
Please, press ENTER to continue
```

**Passo 5)** Daí vai apertando mais ENTER para ir até o final dos termos de uso. Quando chegar lá embaixo, vai perguntar se vc aceita o termos. 

```{bash}
Do you approve the license terms? [yes|no]
```

**Passo 6)** Escreva `yes` para aceitar os termos. Deve aparecer um prompt como o mostrado abaixo: hora de escolha o local de instalação. Solte um ENTER caso goste do local padrão oferecido. 

```{bash}
Anaconda3 will now be installed into this location:
  /home/athos/anaconda3

- Press ENTER to confirm the location
- Press CTRL-C to abort the installation
- Or specify a different location below

[/home/athos/anaconda3] >>> 
```

**Passo 7)** Daí a pergunta seguinte é para saber se você gostaria de fazer o comando `conda` funcionar quando for chamado no terminal. Pode aceitar.

```{bash}
...
installation finished.
Do you wish the installer to prepend the Anaconda3 install location
to PATH in your /home/athos/.bashrc ? [yes|no]
[no] >>> 
```
Neste momento você terá o Anaconda 4.2.0 pronto para rodar. 

**Agora, ao R!**
  
## instalação do Keras no R
  
**Passo 8)** Essa parte é fácil. Rode os códigos abaixo para para instalar o pacote Keras e o [Tensorflow](https://www.tensorflow.org/).

```{r}
devtools::install_github("rstudio/keras") # instalar o pacote do Keras para R
keras::install_tensorflow() # instalar o Tensorflow
```

Pronto! Agora é só ser impressionante e destruir no DeepLearning. No [github do Keras](https://rstudio.github.io/keras/) tem a documentação completa pra você aprender mais sobre como usá-lo.

Aquele axé.

