---
title: "Requisições seguras"
date: "2017-03-31"
tags: ["Web scraping", "SSL"]
categories: ["conceitos", "r"]
banner: "img/banners/ssl-error.png"
author: ["Julio"]
summary: "No mundo do web scraping, muitas vezes precisamos acessar sites HTTPS, a versão segura do HTTP (Hyper Text Transfer Protocol). Esse protocolo é utilizado para encriptar as mensagens trocadas por usuário e servidor. O pacote httr utiliza um padrão SSL (Secure Sockets Layer) para lidar com HTTPS..."
---

```{r setup, include=FALSE}
knitr::opts_chunk$set(collapse = TRUE, cache = TRUE)
```

No mundo do web scraping, muitas vezes precisamos acessar sites `HTTPS`, a versão `S`egura do `HTTP` (Hyper Text Transfer Protocol). Esse protocolo é utilizado para encriptar as mensagens trocadas por usuário e servidor. 

O pacote `httr` utiliza um padrão `SSL` (Secure Sockets Layer) para lidar com `HTTPS`. O SSL nada mais é que uma forma de informar ao servidor que você é você, garantindo que suas mensagens só possam ser interpretadas por esse servidor, e vice-versa. O padrão do `httr` funciona bem para a maioria dos sites, permitindo o acesso sem sofrimento.

No entanto, alguns sites dão o seguinte erro:

```{r error = TRUE}
httr::GET("https://esaj.tjsp.jus.br")
```

A solução para esse problema é bem simples. Basta mandar o `httr` ignorar o protocolo `SSL` usando a função `httr::config()`. Ignorar o SSL costuma ser uma má ideia, pois faz com que as mensagens entre usuário e servidor voltem a ser em texto puro, como se fosse `HTTP`. Mas no web scraping isso não é exatamente um problema.

Para solucionar o problema acima, rode:

```{r}
httr::GET("https://esaj.tjsp.jus.br", httr::config(ssl_verifypeer = FALSE))
```

E... Feliz web scraping! 

**OBS:** Certa vez um amigo teve problema com SSL mesmo tentando a solução acima numa máquina com Ubuntu Resolvemos o problema reinstalando a biblioteca `libcurl4-openssl-dev` via `apt-get` e o pacote `curl` do R. Assim:

No terminal:

```shell
sudo apt-get update
sudo apt-get install libcurl4-openssl-dev
```

No R:

```{r eval=FALSE}
install.packages('curl')
```


