---
title: "R 3.4 disponível!"
date: "2017-04-24T13:07:31+02:00"
tags: ["r", "versão"]
categories: ["divulgação", "r"]
banner: "img/banners/fastr.jpg"
author: ["Julio"]
summary: "A versão 3.4 do R foi lançada nesse final de semana! A atualização tem foco principal em performance. Veja as mudanças."
---

```{r echo=F}
knitr::opts_chunk$set(collapse = TRUE, cache = TRUE)
```

A versão 3.4 do R (You Stupid Darkness) foi lançada nesse final de semana! A atualização tem foco principal na performance. Principais mudanças:

1. Agora temos um compilador JIT (Just In Time) como padrão! Isso significa que você não precisará mais usar a função `compiler::cmpfun()` para acelerar suas funções na maioria dos casos. Mais sobre isso abaixo.
1. O `for` ficou mais eficiente. Agora a alocação dinâmica de vetores está mais rápida, diminuindo ainda mais a diferença entre utilizar `for` e funcionais como `sapply()`, que trabalham com um vetor pré alocado. Mais sobre isso abaixo.
1. Otimizações em operações com matrizes. Não vou entrar em detalhes, mas talvez vocês notem algumas melhorias.
1. Agora o método padrão para ordenar vetores é `radix`, o que pode aumentar a velocidade de ordenações para vetores com mais de mil entradas.

Para uma lista completa de mudanças, [veja esse post](https://www.r-bloggers.com/r-3-4-0-is-released-with-new-speed-upgrades-and-bug-fixes/).

```{r, echo=FALSE, fig.cap='R mais rápido! Imagem emprestada do time do [Rcpp](https://github.com/RcppCore).', fig.align='center'}
plot(magick::image_read('../../static/img/banners/fastr.jpg'))
```

# Mais sobre o JIT compiler {#jit}

Veja esse exemplo extraído do livro [Efficient R](https://csgillespie.github.io/efficientR/programming.html). Observe a existência de um `<bytecode ...>` na parte de baixo de uma das funções. Isso significa que o pacote `compiler` converteu essa função em um código que pode ser interpretado mais rápido.

```{r}
mean_r = function(x) {
  m = 0
  n = length(x)
  for(i in seq_len(n))
    m = m + x[i] / n
  m
}
cmp_mean_r <- compiler::cmpfun(mean_r)

mean_r
cmp_mean_r
```

Para mostrar a mudança, vamos comparar o desempenho das funções usando `microbenchmark()`. Essa função calcula o tempo de execução de uma expressão cem vezes e calcula estatísticas básicas dos tempos obtidos.

No meu servidor, que ainda está com o R 3.3.2, o resultado foi esse. Observe que o tempo da função compilada é quase dez vezes o tempo da função sem compilar.

```{r eval=FALSE}
set.seed(1)
x <- rnorm(5000)
microbenchmark::microbenchmark(mean_r(x), cmp_mean_r(x), mean(x))
# Unit: microseconds
#           expr      min       lq       mean    median        uq      max neval
#      mean_r(x) 1931.835 2010.295 2302.82298 2102.5995 2357.6715 6186.706   100
#  cmp_mean_r(x)  308.847  311.045  333.26221  314.8935  334.7330  569.117   100
#        mean(x)   14.593   15.443   19.94897   19.0410   21.0405   51.375   100
```

No meu computador com o R 3.4, o resultado foi esse. Agora, a diferença entre a função sem compilar e compilada é praticamente impoerceptível. Esse é o efeito do JIT compiler.

```{r eval=FALSE}
set.seed(1)
x <- rnorm(5000)
microbenchmark::microbenchmark(mean_r(x), cmp_mean_r(x), mean(x))
# Unit: microseconds
#           expr     min       lq     mean   median       uq     max neval
#      mean_r(x) 332.322 332.7220 336.2287 333.0125 334.3785 395.954   100
#  cmp_mean_r(x) 332.305 332.7345 337.0889 333.1460 337.0930 381.306   100
#        mean(x)  13.807  14.0960  14.7349  14.3060  14.5540  30.313   100
```

# Mais sobre o for {#for}

Veja esse código que calcula a média de mil valores em 100 entradas de uma lista.

```{r eval=FALSE}
set.seed(1)
input <- lapply(1:100, function(x) runif(1000))

mean_for <- function(x) {
  vet <- c()
  for(i in seq_along(x)) {
    vet[i] <- mean(x[[i]])
  }
}
mean_sapply <- function(x) {
  sapply(x, mean)
}
```

No meu servidor, que ainda está com o R 3.3.2, o resultado foi esse. Veja como o desempenho do `for` é assustadoramente inferior.

```{r eval=FALSE}
microbenchmark::microbenchmark(mean_for(x), mean_sapply(x))
# Unit: milliseconds
#            expr      min       lq     mean   median       uq      max neval
#     mean_for(x) 41.28675 43.22318 47.39574 44.02713 45.59184 84.80818   100
#  mean_sapply(x) 14.78590 15.46421 16.36619 16.23018 17.28495 19.70854   100
```

No meu computador com o R 3.4, o resultado foi esse. Agora o `for` está praticamente empatado!

```{r eval=FALSE}
microbenchmark::microbenchmark(mean_for(x), mean_sapply(x))
# Unit: milliseconds
#            expr      min       lq     mean   median       uq      max neval
#     mean_for(x) 15.16583 15.45924 16.71064 16.14545 17.51002 25.61860   100
#  mean_sapply(x) 14.43704 14.90485 16.20864 15.53319 16.56801 27.36536   100 
```

Mas cuidado! o `for` continua sendo uma ideia ruim no R, não só por desempenho, mas por questões de *design*. Utilizar funcionais ajuda na performance do computador e torna a vida do cientista de dados mais fácil (veja [esse](http://curso-r.com/blog/2017/04/10/2017-04-08-progress/) e [esse](http://curso-r.com/blog/2017/03/19/2017-03-14-parallel/) posts que discutem um pouco sobre isso.)

## Instalação

Se você usa Windows, uma dica é usar o pacote `installr`. Basta rodar isso aqui e ser feliz:

```{r, eval=FALSE}
install.packages("installr")
installr::updateR()
```

É isso! Happy coding ;)

OBS: Se você ficou curiosa sobre o nome da versão, encontrei essa tirinha de 1965 do Peanuts. Acho que foi isso que deu origem ao nome!

```{r, echo=FALSE, fig.cap='You Stupid Darknes! http://www.gocomics.com/peanuts/1965/09/09.', fig.align='center', fig.height=2, fig.width=10}
par(mai = rep(0, 4), mar = rep(0, 4))
plot(magick::image_read('../../static/img/blog/r34/darkness.jpg'))
```

