---
title: "Tidy Data, Teste T Pareado e Modelos Mistos"
date: "2017-10-27T10:12:00+03:00"
tags: ["curso-r"]
categories: ["r"]
banner: "img/banners/banner-tidy-data.png"
author: ["Daniel"]
summary: "O que teste t-pareado, modelos mistos e tidy data podem ter a ver? Veja neste post como a estrutura dos seus dados pode afetar a forma que você fará a sua análise."
---

```{r include=FALSE}
knitr::opts_chunk$set(collapse = TRUE, cache = TRUE)
```


O que teste t-pareado, modelos mistos e tidy data podem ter a ver? Veja neste post como a estrutura dos seus dados pode afetar a forma que você fará a sua análise.

Para começar, vamos relemebrar o que é *tidy data* para depois seguir ao ponto do post.

# Tidy Data

Tidy data é um conceito introduzido pelo Hadley Wickham [neste paper](https://www.jstatsoft.org/article/view/v059i10/v59i10.pdf).

Esse paper é, para mim, o melhor artigo do Hadley. A primeira frase da definição cita Tolstói e diz:

> Like families, tidy datasets are all alike but every messy dataset is messy in its own way.

Essa frase resume a vida de qualquer um que trabalha ou já trabalhou com análise de dados. O ponto mais importante do que significa *tidy data* também está neste primeiro parágrafo: são datasets em que a estrutura dos dados está ligada padronizadamente com o seu significado. A forma padronizada é:

1) Cada variável é uma coluna de uma tabela
2) Cada observação é uma linha de uma tabela
3) Cada tipo de unidade observacional forma uma tabela

O exemplo cássico é o seguinte. Primeiro vamos ver um banco de dados *desarrumado*.

```{r echo=FALSE}
df <- data.frame(
  Pais = c("Brasil", "Argentina", "Chile"),
  Idh2015 = c(0.754, 0.827, 0.847),
  Idh2014 = c(0.755, 0.836, 0.832)
)
knitr::kable(df)
```

Esse dataset está *desarrumado* pois existem duas colunas **Idh2015** e **Idh2014** que representam a mesma variável: **IDH** e uma variável implícita **ANO**, que também aparece nesta duas colunas. A forma *tidy* de representar este dataset seria:

```{r echo=FALSE, message=FALSE, warning=FALSE}
library(tidyverse)
df %>%
  gather(ano, idh, -Pais) %>%
  mutate(ano = parse_number(ano)) %>%
  knitr::kable()
```


## O que isso tem a ver com ...

... teste t-pareado ou com modelos mistos?

Suponha que queremos inferir se houve alguma mudança na média do IDH de um ano para o outro.
Ou seja testar se a média do IDH de 2015 é diferente da média do IDH de 2014.
Vamos considerar um banco de dados simulado:

```{r message=FALSE, warning=FALSE}
set.seed(10201)
library(tidyverse)
df <- data_frame(
  Pais = paste0("pais", 1:50),
  Idh2014 = runif(50),
  Idh2015 = Idh2014 + rnorm(50, mean = 0.1, sd = 0.025)
)
```

Uma forma de fazer isso é usar o teste t pareado que é ensinado nos cursos introdutórios de estatística. Basicamente o que ele faz é testar se a média da diferença entre o IDH2015 e o IDH 2014 é diferente de zero. Isso é diferente de um teste T usual, pois o teste t pareado ajusta o seu cálculo da variância para considerar que existem duas fontes de incerteza.

No R a forma mais natural de fazer isso é:

```{r}
teste <- t.test(df$Idh2015, df$Idh2014, paired=TRUE)
```

Note que o nosso banco de dados está *desarrumado* e mesmo assim foi muito simples fazer
esse teste no R. Agora vamos arrumar o banco de dados.

```{r}
df <- df %>%
  gather(ano, idh, -Pais) %>%
  mutate(ano = parse_number(ano))
```

Agora para fazer o mesmo teste, poderíamos filtrar o banco de dados duas vezes, por exemplo:

```{r, comment=''}
t.test(df$idh[df$ano == 2015], df$idh[df$ano == 2014], paired = TRUE)
```

Mas aí estamos voltando para a forma desarrumada para fazer o teste.
Outra forma de fazer é considerar essa comparação de médias como um problema de regressão em que a suposição independência das observações não é válida, uma vez que dado um pais, com certeza existe relação entre o idh de 2014 e de 2015.

Vamos ajustar um modelo com efeitos aleatórios para esse problema e comparar os resultados.

```{r message=FALSE, warning=FALSE, comment=''}
library(nlme)
model <- lme(idh ~ as.factor(ano), random = ~1|Pais, data = df)
summary(model)
```


Estamos interessados em comparar a significância do efeito fixo da variável ano nesse
modelo com a do teste t-pareado. Veja que no caso a estatística T do testes é idêntica: 27.35.

Vimos que a forma como os dados estão estruturados no seu banco de dados pode influenciar 
a técnica utilizada para a sua análise. Se ele estivesse na forma *desarrumada* o mais natural 
seria aplicar um teste t pareado, se ele estivesse em formado *tidy* o natural seria usar um
modelo misto. No seu paper, Hadley argumenta que a maioria dos 
softwares esperam que o seu banco de dados esteja *arrumado* no sentido de que 
cada variável é uma coluna e cada observação é uma linha.

















































