---
title: "Arrumando BDs: o pacote janitor"
date: "2017-07-24T23:26:00+03:00"
tags: ["BDs", "pacotes", "janitor"]
categories: ["tutoriais", "r"]
banner: "img/banners/janitor.jpg"
author: ["William"]
summary: "Neste post, apresentaremos o pacote janitor, uma ótima alternativa na hora de dar aquele trato na base de dados."
---

```{r setup, include=FALSE}
knitr::opts_chunk$set(collapse = TRUE, cache = TRUE)
```

[No primeiro post](http://curso-r.com/blog/2017/07/12/2017-07-13-bds_nomes_variaveis/) sobre arrumação de base de dados, a gente viu como usar as funções do `stringr` para arrumar o nome das variáveis. Seguindo a dica do [Julio](https://www.facebook.com/julio.trecenti), o quebrador de captchas, vamos falar do pacote `janitor`, que traz algumas funções para dar aquele trato nas BDs.

Antes de mais nada, instale e carregue o pacote:

```{r, eval = F}
install.packages("janitor")
devtools::install_github("sfirke/janitor") # Versão de desenvolvimento
```

```{r, message=FALSE}
library(tidyverse)
library(janitor)
```

## Arrumando o nome das variáveis

Assim como no post passado, utilizaremos a base com informações de pacientes com arritmia cardíaca, cujas variáveis selecionadas foram:

```{r, include=FALSE}
dados <- readxl::read_excel("../../static/data/bds_nomes_variaveis/dados_nomes_variaveis.xlsx") %>% 
  mutate(ID = 1:n()) %>% 
  select(ID, everything())
```


```{r}
dados %>% names
```

Os nomes têm letras maiúsculas, acentos, parênteses, pontos e barras, o que atrapalha na hora da programação. Para resolver esse problema, usamos a função `clean_names()`.

```{r}
dados %>% 
  clean_names() %>% 
  names
```

Veja que a função removeu os parênteses, pontos e barras e substituiu os espaços por `_`. No entanto, ela não remove os acentos. Assim, podemos adicionar mais uma linha ao pipeline para chegar onde queremos.

```{r}
dados %>%
  clean_names() %>% 
  names %>% 
  abjutils::rm_accent()
```

E para substituir na base.

```{r}
nomes <- dados %>%
  clean_names() %>% 
  names %>% 
  abjutils::rm_accent()

names(dados) <- nomes
```

## Removendo linhas e colunas vazias

```{r, include = FALSE}
dados[3,] <- NA
dados[3,1] <- 3
```

Esse banco de dados também tinha outro problema: linhas vazias. Na verdade, elas não eram completamente vazias, pois havia algumas informações de identificação do paciente, mas nenhuma outra variável tinha sido computada.

```{r}
dados[3,]
```

Essa foi a solução que eu pensei para resolver o problema utilizando a função `remove_empty_row()`.

```{r}
dados %<>% 
  as.data.frame %>% 
  `row.names<-`(dados$id) %>%
  select(-id) %>% 
  remove_empty_rows() %>% 
  mutate(id = row.names(.)) %>%
  select(id, everything())

dados %>% as_tibble()
```

Eu precisei converter para `data.frame` primeiro porque não é possível definir os nomes das linhas de uma `tibble`. Se a linha estivesse completamente vazia, bastaria usar diretamente a função `remove_empty_rows()`.

Equivalentemente para colunas, existe a função `remove_empty_cols()`.

## Identificando linhas duplicadas

O pacote `janitor` possui uma função para identificar entradas duplicadas numa base de dados: `get_dupes()`. Vamos criar uma base genérica para testá-la.

```{r}

p_nome <- c("Athos", "Daniel", "Fernando", "Julio", "William")
sobrenome <- c("Damiani", "Falbel", "Corrêa", "Trecenti", "Amorim")

base_qualquer <- tibble(nome = sample(p_nome, 25, replace = T),
                        sobrenome = sample(sobrenome, 25, replace = T),
                        variavel_importante = rnorm(25))

get_dupes(base_qualquer, nome, sobrenome)
```

Todas as linhas na `tibble` resultante representam uma combinação de nome-sobrenome repetida.

## Outras funções

Por fim, o `janitor` também tem funções equivalentes à `table()` para produzir tabelas de frequência:

- `tabyl()` - similar a `table()`, mas pipe-ável e com mais recursos.
- `crosstab()` - para tabelas de contingência.
- `adorn_totals()` - acrescenta o total das linhas ou colunas.
- `adorn_crosstab()` - deixa tabelas de contingência mais bonitas.


```{r}
mtcars %>% 
  tabyl(cyl)

mtcars %>% 
  tabyl(cyl) %>% 
  adorn_totals

mtcars %>% 
  crosstab(cyl, am)

mtcars %>% 
  crosstab(cyl, am) %>% 
  adorn_crosstab
```

É isso! Espero que essas dicas e o pacote `janitor` ajudem a agilizar as suas análises. Dúvidas, críticas ou sugestões, deixe um comentário ou nos envie uma mensagem. :)
