---
title: "WoE em R com tidywoe"
date: "2017-07-06T10:12:00+03:00"
tags: ["woe"]
categories: ["tutoriais", "r"]
banner: "img/banners/tidywoe_hex2.png"
author: ["Athos"]
summary: "WoE (weight of evidence) é uma ferramenta bastante usada em aplicações de regressão logística, principalmente na área de score de crédito. O pacote tidywoe oferece uma interface simples para facilitar essa tarefa."
---

```{r include=FALSE}
knitr::opts_chunk$set(collapse = TRUE, cache = TRUE)
```

WoE (weight of evidence) é uma ferramenta bastante usada em aplicações de regressão logística, principalmente na área de score de crédito. Simploriamente falando, ele transforma categorias em números que refletem a diferença entre elas pelo critério de separação do **Y = 1** e **Y = 0**.

Se você ainda não sabe o que é ou quer ler mais sobre o assunto, um texto que eu gostei de ler:

- [Data Exploration with Weight of Evidence and Information Value in R](http://multithreaded.stitchfix.com/blog/2015/08/13/weight-of-evidence/)

O autor desse texto é o Kim Larsen, criador do pacote [Information](https://cran.r-project.org/web/packages/Information/index.html) que é completo e cheio de ferramentas sofisticadas em torno do WoE. Porém, no dia a dia do meu trabalho volta e meia eu tinha que construir rotinas próprias para fazer as versões em WoE das minhas variáveis, mesmo com vários pacotes completos disponíveis. A principal motivação era que eles não eram muito práticos e não se encaixavam na filosofia do tidyverse. Daí acabei juntando essas rotinas num pacote chamado `tidywoe` e deixando no ar. A ideia é que ela faça o analista ganhar em tempo, legibilidade e reprodutibilidade. Abaixo segue como usar.

## Instalação

Para instalar, basta rodar abaixo.

```{r, eval = FALSE, echo=TRUE}
# install.packages("devtools")
devtools::install_github("athospd/tidywoe")
```

## Dados e pacotes para os exemplos

```{r, message=FALSE, warning=FALSE}
library(forcats)
library(ggplot2)
library(dplyr)
library(tidywoe)

# install.packages("FactoMineR")
data(tea, package = "FactoMineR")
tea_mini <- tea %>% select(breakfast, how, where, price)
```

## Como usar

Tem duas funções que importam:
- `add_woe()` - adiciona os woe's num data frame.
- `woe_dictionary()` - cria dicionário que mapeia as categorias com os woe's.

### add_woe()

A função `add_woe()` serve para adicionar as versões WoE's das variáveis em sua amostra de dados.

```{r, warning=FALSE, eval = FALSE, message=FALSE, echo = TRUE}
tea_mini %>% add_woe(breakfast)
```

```{r, warning=FALSE, eval = TRUE, message=FALSE, echo = FALSE}
tea_mini %>% add_woe(breakfast) %>% head(4) %>% knitr::kable()
```

Você pode selecionar as variáveis que vc quiser selecionando-as como se fosse no `dplyr::select()`.

```{r, warning=FALSE, eval = FALSE, message=FALSE, echo = TRUE}
tea_mini %>% add_woe(breakfast, where:price)
```

```{r, warning=FALSE, eval = FALSE, message=FALSE, echo = FALSE}
tea_mini %>% add_woe(breakfast, where:price) %>% head(4) %>% knitr::kable()
```



### woe_dictionary()

A função `woe_dictionary()` é uma das duas partes necessárias para fazer o `add_woe()` funcionar (a outra parte são os dados). Ele constrói o dicionário de categorias e seus respectivos woe's.

```{r, message=FALSE, warning=FALSE, echo = TRUE, eval=FALSE}
tea_mini %>% woe_dictionary(breakfast)
```

```{r, message=FALSE, warning=FALSE, echo = FALSE, eval=TRUE}
tea_mini %>% woe_dictionary(breakfast) %>% head(4) %>% knitr::kable()
```


### Usando um dicionário customizado

Muitas vezes há o interesse em ajustar na mão alguns valores de woe para consertar a ordem dos efeitos de uma dada variável ordinal. Esse é o motivo de o `add_woe()` poder receber um dicionário passado pelo usuário. Isso se faz por meio do argumento `.woe_dictionary`.

A maneira mais fácil de se fazer isso é montar um dicionário inicial com o `woe_dictionary()` e depois alterar os valores nele para alcançar os ajustes desejados. Exemplo:

```{r, warning=FALSE, message=FALSE, echo = TRUE, eval=FALSE}
# Construa um dicionário inicial
tea_mini_woe_dic <- tea_mini %>% woe_dictionary(breakfast)

# Mexa um pouquinho nos woes
tea_mini_woe_dic_arrumado <- tea_mini_woe_dic %>% mutate(woe = if_else(explanatory == "p_unknown", 0, woe))

# Passe esse dicionário para o add_woe()
tea_mini %>% add_woe(breakfast, .woe_dictionary = tea_mini_woe_dic_arrumado)
```


```{r, warning=FALSE, message=FALSE, echo = FALSE, eval=TRUE}
# Construa um dicionário inicial
tea_mini_woe_dic <- tea_mini %>% woe_dictionary(breakfast)

# Mexa um pouquinho nos woes
tea_mini_woe_dic_arrumado <- tea_mini_woe_dic %>% mutate(woe = if_else(explanatory == "p_unknown", 0, woe))

# Passe esse dicionário para o add_woe()
tea_mini %>% add_woe(breakfast, .woe_dictionary = tea_mini_woe_dic_arrumado) %>% head(4) %>% knitr::kable()
```

## Exemplo de exploração

O `woe_dictionary()` devolve uma tabela arrumada, bem conveniente para explorar mais. Por exemplo, a tabela está pronta para o ggplot.

```{r}
tea_mini_woe_dic_arrumado %>%
  mutate(explanatory = explanatory %>% as.factor %>% fct_reorder(woe)) %>%
  filter(variable %in% c("price", "how")) %>%
  ggplot() +
    geom_bar(aes(x = explanatory, y = woe), stat = "identity") +
    facet_wrap(~variable, scales = "free_x") +
  theme(axis.text.x = element_text(angle = 30))
```


Aqui está o [github do pacote](https://github.com/Athospd/tidywoe) para contribuições. Pretendo colocar bastante coisa nova no pacote ainda.

Abs
