---
title: "Webinar: Advanced Purrr"
date: "2018-04-06T13:07:31+02:00"
tags: ["curso-R"]
categories: ["divulgação", "r"]
banner: "img/banners/adv-purrr.jpg"
author: ["Daniel"]
---

```{r echo=F}
knitr::opts_chunk$set(collapse = TRUE, cache = TRUE)
```

Nessa segunda feira, o Caio apresentará um Webinar sobre `purrr` avançado.
O pacote [`purrr`](http://purrr.tidyverse.org) é um kit de ferramentas completo e consistente para programação funcional em R. 

Além das funções mais conhecidas da família [`map`](http://purrr.tidyverse.org/reference/map.html) o `purrr` contempla uma enorme gama de funções que ajudam na sua produtividade e a deixar o seu código mais eficiente e fácil de ler.

Caio é cientista da computação e apaixonado pelo `purrr`, com certeza um dos que mais conhece sobre o pacote no mundo. Vale a pena assistir!

## Informações práticas

- **Data:** Segunda Feira (08/04/2018)
- **Horário:** 14h às 15h30
- **Valor** GRÁTIS
- **Link da transmissão:** [Clique Aqui](https://youtu.be/KJNzYVGTF3Y)

Esse Webinar é uma parceria entre Curso-R e [ABJ](https://abj.org.br).

## Transmissão

```{r, echo = FALSE}
blogdown::shortcode("youtube", id = "KJNzYVGTF3Y")
```

