---
title: "Material para cursos de R"
author: "Julio Trecenti, Daniel Falbel, William Amorim"
date: "2016-11-09"
type: index
---

```{r setup, include=FALSE}
knitr::opts_chunk$set(echo = TRUE)
```

## Introdução

O material desta página ajuda a usar o R na execução de tarefas
corriqueiras de forma eficiente e concisa. Ao final dos estudos, será possível:

- **Importar** o banco de dados para o R. 
- **Estruturar** os dados para a análise.
- **Transformar**, agregar e criar variáveis. 
- **Visualizar** informações escondidas utilizando gráficos e tabelas.
- **Modelar** os dados para fazer inferência ou previsão.
- **Comunicar** os resultados de forma eficiente.

O conteúdo é baseado no [*R for Data Science*](http://r4ds.had.co.nz/), que, por
sua vez, é baseado no [`tidyverse`](http://tidyverse.org/). O *tidyverse*, ou *universo arrumado*, é um conjunto de pacotes que dividem uma mesma filosofia e foram feitos para serem utilizados conjuntamente.

## Público Alvo

- Estudantes de graduação em estatística que desejam ganhar tempo nos trabalhos da faculdade e entrar no mercado de trabalho com bons diferenciais.
- Profissionais do mercado de trabalho que desejam inserir o R no fluxo de atividades do setor ou da empresa.
- Acadêmicos com interesse em tornar suas análises e códigos mais legíveis, reprodutíveis, eficientes e organizados.

## Softwares

Você precisará instalar os seguintes softwares:

- R - Instale pelo site do [CRAN](https://cloud.r-project.org/).
- RStudio -  Faça o download [aqui](https://www.rstudio.com/products/rstudio/download/preview/).

E, para começar, o seguinte pacote:

- `tidyverse` - No console do R, digite o código abaixo.

```{r eval=FALSE}
install.packages('devtools')
devtools::install_github('curso-r/pu.deps')
```

## Pré-requisitos

Para melhor aproveitamento do material, é importante ter alguns conhecimentos sobre **lógica de programação**. Não se preocupe! Se você já fez qualquer curso de programação na vida, já será o suficiente. 

Se não for familiarizado com R, recomendamos abrir o RStudio e tentar rodar e entender os comandos [desta página](http://material.curso-r.com/r-como-calculadora/). Tente
fazer os [exercícios](http://material.curso-r.com/r-como-calculadora/#exercicios).

Dica: familiarize-se com [RMarkdown](http://rmarkdown.rstudio.com/lesson-1.html). Utilizamos este formato de arquivo extensivamente.
