---
title: "Modelagem"
author: "Curso-R"
date: 2018-07-18
categories: ["R"]
tags: ["Modelagem"]
slug: "modelagem"
desc: "Criamos modelos estatísticos para fazer previsões ou estudar a relação entre as variáveis de um banco de dados. Os modelos são importantes pois resumem a informação de um banco de dados para um conjunto de regras que podem ser reutilizadas em outros momentos. Neste tutorial discutiremos regressão linear e árvores de decisão."
requisitos: ["r-base", "ggplot"]
layout: "article"
---

```{r setup, include=FALSE}
knitr::opts_chunk$set(collapse = TRUE, out.width="75%")
```

# Aprendizado Estatístico

O termos *Aprendizado Estatístico* refere-se a uma vasta quantidade de ferramentas
que são utilizadas para entender dados. Essas ferramentas são classificadas em 
**supervisionadas** e **não-supervisionadas**. De forma geral, aprendizado
supervisionado envolve a construção de um modelo estatístico para prever ou estimar
uma **resposta** de acordo com uma ou mais informações de entrada. No aprendizado 
não-supervisionado existem variáveis de entrada mas não existe uma variável resposta. 
Neste caso, o objetivo é entender a estrutura e a relação entre as variáveis. Existe
uma terceira classificação para as ferramentas de aprendizado estatístico chamada 
[Reinforcement Learning](https://en.wikipedia.org/wiki/Reinforcement_learning), mas
não abordaremos este tema neste material.

## Exemplos

1. Um estudo estatístico cujo objetivo é estimar a probabilidade de uma transação 
ser uma fraude e são fornecidos dados relativos a transações passadas bem como se 
estas foram uma fraude ou não. É considerado um estudo de aprendizado supervisionado.

2. Um estudo em que são fornecidas diversas informações sobre os hábitos de compras
dos clientes e deseja-se identificar diferentes segmentos, é um
estudo de aprendizado não-supervisionado.

Neste material vamos abordar inicialmente algumas técnicas de aprendizado supervisionado.
Em seguida abordaremos superficialmente alguns conceitos de aprendizado 
não-supervisionado. Todos esses conceitos serão apresentados com exemplos práticos 
usando o R. 

Uma introdução bem interessante ao tema pode ser encontrada [aqui](http://www.r2d3.us/visual-intro-to-machine-learning-part-1/)

Para se aprofundar mais no assunto os seguintes links são ótimas referências.

* [An Introduction to Statistical Learning](http://www-bcf.usc.edu/~gareth/ISL/ISLR%20Sixth%20Printing.pdf)
* [Coursera - Practical Machine Learning](https://www.coursera.org/learn/practical-machine-learning)

# Aprendizado Supervisionado

Em aprendizado supervisionado é necessário em primeiro lugar definir qual é a sua variável
resposta ou variável dependente (Frequentemente chamada de $Y$). Deve-se tomar muito 
cuidado ao definí-la para que o modelo responda exatamente o que você está 
querendo saber. 

A variável resposta pode ser a quantidade de compras que um cliente fará no
próximo mês, o preço do aluguel de uma casa, uma variável binária indicando se 
um cliente não pagará a fatura no próximo mês. Existem variáveis resposta que
não são preditivas também, por exemplo: dada uma imagem de um número escrito a 
mão, qual número está escrito nela.

Em seguida, definimos quais serão as informações que auxiliarão a prever essa
variável resposta. Essas variáveis são chamadas de variáveis explicativas, variáveis 
independentes ou simplesmente $X$.

Para a quantidade de compras que um cliente fará no próximo mês essas variáveis 
podem ser quantidade de compras que o cliente fez neste mês, o gasto que ele teve neste mês,
quantas vezes ele frequentou a minha loja no último ano, etc.

Um vetor da forma $(Y, X_1, X_2, ..., X_p)$ representa uma observação. Para usar
qualquer algoritmo de aprendizado de máquina, você precisará de um número suficiente
de observações. O número de observações vai depender da complexidade do algoritmo 
que você quiser utilizar, da disponibilidade de observações entre outros motivos.

De uma forma um pouco mais formal, podemos explciar o Aprendizado Supervisionado
da seguinte forma. Suponha que você observou uma variável resposta $Y$ e $p$ 
diferentes variáveis explicativas $X_1, X_2, ..., X_p$. Assumimos que existe alguma 
relação entre $Y$ e $X = (X_1, X_2, ..., X_p)$. Podemos denotar matematicamente 
esta relação como na seguinte equação:

$$Y = f(X) + \epsilon$$

O objetivo geral do aprendizado supervisionado é estimar a função $f$.
Nessa formulação, $\epsilon$ é um termo de erro aleatório com média 0. $f$ representa
a informação sistemática que $X$ fornece sobre $Y$.

Existem diversas maneiras de estimar essa função. Em alguns casos assumimos uma
forma paramétrica para ela, em outros não. Alguns exemplos de algoritmos são:

* Regressão Linear
* Regressão Logística
* Árvore de Decisão
* Florestas Aleatórias (*Random Forest*)
* Gradient Boosting
* Redes Neurais
* Etc.

Cada um dos algoritmos possui as suas vantagens e desvantagens, e problemas em 
que trazem melhores resultados ou não. 

# Regressão Linear


Na introdução ao aprendizado supervisionado, vimos que o objetivo é sempre estimar 
uma função $f$ tal que $y = f(x) + \epsilon$.

O modelo linear assume que a função $f$ é uma função linear de modo que a formulação
do apredizado supervisionado pode ser reescrita da seguinte forma:

$$Y = \alpha + X\beta + \epsilon$$
Em que $\alpha$ e $\beta$ são coeficientes que serão estimados. Esses valores são 
calculados de forma a minimizar uma **função de perda** na sua amostra. A função 
mais utilizada é a perda quadrática na sua amostra. Considere $(y_1, x_1)$, $(y_2, x_2)$, ..., $(y_n, x_n)$ uma amostra de tamanho $n$.

$\alpha$ e $\beta$ são escolhidos de tal forma que:

$$\sum_{i = 1}^{n} [y_i - (\alpha + \beta x_i)]^2$$
seja o menor possível. Isto é, estamos minimizando o *erro quadrático*.

Na ótica da estatística, assumimos também que $Y \sim Normal(\alpha + X \beta, \sigma^2)$, 
escolhemos $\alpha$ e $\beta$ de forma que maximize uma função que chamamos de [verossimilhança](https://pt.wikipedia.org/wiki/Fun%C3%A7%C3%A3o_de_verossimilhan%C3%A7a). 
Essa suposição é útil quando queremos fazer testes de hipóteses e intervalos de 
confiança. Por enquanto, não estamos interessados nisso e portanto vamos 
apresentar uma visão menos complexa.

## Exemplo

Considere o banco de dados *BodyFat* obtido [aqui](http://www2.stetson.edu/~jrasp/data.htm). 
Esses são dados do percentual de gordura corporal em uma amostra de 252 homens junto com
diversas outras medidas corporais. O percentual de gordura corporal é medido pesando
a pessoa sob a água, um procedimento trabalhoso. O objetivo é fazer um modelo linear
que permita obter o percentual de gordura usando medidas do corpo fáceis de serem obtidas.
Os dados são do site do Journal of Statistics Education.

```{r, message=FALSE, warning=FALSE}
library(readxl)
library(dplyr)
library(ggplot2)
bodyfat <- read_excel('data/BodyFat.xls')
```

```{r}
ggplot(bodyfat, aes(x = WEIGHT, y = BODYFAT)) + geom_point()
```

A partir do gráfico de dispersão, vemos que o peso do indivíduo parece ser **linearmente**
relacionado ao percentual de gordura corporal. Vamos então ajustar um modelo linear
usando o R. Para ajustar o modelo, usamos a função `lm` (de *__l__inear __m__odel*). 
A função `lm`, assim como muitas outras que ajustam modelo no R, recebe como argumentos
uma formula e um banco de dados. 

`formula` é um tipo especial de objeto no R que ajuda muito na especificação dos modelos. 
Ela tem a forma `y ~ x1 + x2 + ... + xn` em que `y` é o nome da variável resposta e `x1`,
`x2`, ..., `xn` são os nomes das variáveis que serão utilizadas como explicativas. 

```{r}
ajuste <- lm(BODYFAT ~ WEIGHT, data = bodyfat)
```

Com essa chamada da função criamos o objeto `ajuste`. Esse objeto abriga informações
relacionadas ao ajuste do modelo.

$$bodyfat = \alpha + \beta*weight + \epsilon$$
As estimativas de $\alpha$ e $\beta$ podem ser encontradas usando a função `summary`.
A estimativa de $\alpha$ é o valor da coluna `Estimate` na linha `(Intercept)`: -9.99515 
e a estimativa de $\beta$ é o valor logo abaixo: 0.16171.

```{r}
summary(ajuste)
```

Em R, o ajuste de um modelo estatístico é salvo em um objeto. Esse objeto é uma
`list` que armazena diversas informações sobre o ajuste. Você pode ver algumas
informações disponíveis quando vê a estrutura do objeto `ajuste` usando a função 
`str`.

```{r}
str(ajuste, max.level = 1)
```

Por exemplo você pode acessar os coeficientes do modelo usando `ajuste$coefficients`.

Outra função que existe para a maior parte dos modelos que podem ser ajustados usando o R 
a `predict`. Usamos a função `predict` para obter as estimativas do modelo ajustado para
uma base de dados (nova ou não).

```{r}
bodyfat$predito_modelo1 <- predict(ajuste, newdata = bodyfat)
bodyfat %>% select(WEIGHT, BODYFAT, predito_modelo1) %>% head() %>% knitr::kable()
```

Nessa tabela, vemos o valor predito pelo modelo para cada observação bem como o
valor verdadeiro de gordura corporal daquele indivíduo. Nosso modelo não parece
estar muito bom. Uma possível medida de erro é o MSE (Erro quadrático médio).
Podemos calculá-lo fazendo contas simples no R.

```{r}
mse <- mean((bodyfat$BODYFAT - bodyfat$predito_modelo1)^2)
mse
```

É mais fácil identificar se esse erro é baixo ou não comparando-o com o erro se 
usássemos a média da variável como valor predito para todas as observações e 
tirando a raíz quadrada dos dois.

```{r}
erro_usando_media <- mean((bodyfat$BODYFAT - mean(bodyfat$BODYFAT))^2)
erro_usando_media

sqrt(mse)
sqrt(erro_usando_media)
```

Agora podemos ter uma ideia de que o nosso erro está alto. Se usássemos apenas a 
média erraríamos em média 7,7 usando o nosso modelo, ficamos com 6,1.

Felizmente, podemos melhorar o modelo adicionando mais variáveis. No R basta:

```{r}
ajuste2 <- lm(BODYFAT ~ WEIGHT + HEIGHT + CHEST + ABDOMEN + NECK + KNEE, 
              data = bodyfat)
```

O erro pode ser novamente calculado repetindo as operações que fizemos anteriormente.

```{r}
bodyfat$predito_modelo2 <- predict(ajuste2, newdata = bodyfat)
mse <- mean((bodyfat$BODYFAT - bodyfat$predito_modelo2)^2)
sqrt(mse)
```

Agora reduzimos bastante o erro. É muito importante ressaltar que estamos avaliando
o erro dentro da mesma base de dados que utilizamos para ajustar o modelo. Isso é 
considerado uma má prática, pois podemos facilmente esbarrar em uma situação de
*superajuste* ou *overfitting*.

## Recapitulando

Ajustar um modelo de regressão linear no R é muito simples.

* Usamos a função `lm` que recebe uma fórmula de especificação do modelo e um data.frame.
* A função `lm` retorna um obejto do tipo `lm`, que é uma `list` que armazena diversas informações sobre o ajuste.
* A função `summary` e a função `str` ajudam a identificar o conteúdo do objeto do modelo.
* A função `predict` é usada para aplicar o modelo em um novo banco de dados.

Essas funções são bem parecidas para qualquer modelo que você ajustar no R futuramente.

# Árvore  de Decisão

Os modelos de árvore de decisão como vamos utilizar são implementados de acordo
com o livro *Classification and Regression Trees* de Breiman, Friedman, Olshen e Stone.

De certa forma, a árvore de decisão é o modelo mais intuitivo que existe, principalmente
quando o objetivo é classificar uma observação em uma de duas classes. Considere 
que o seu objetivo é separar as observações azuis das observações laranjas no 
gráfico abaixo.

```{r, echo=FALSE, message=FALSE, warning=FALSE}
library(dplyr)
library(ggplot2)
base <- purrr::map_df(c(0, 2), ~data.frame(color = .x, x = rnorm(100, .x)))
base <- base %>% mutate(cor = ifelse(color <= 0, 'azul', 'laranja'))
ggplot(base, aes(x = x, fill = cor)) + 
  geom_histogram(position = 'dodge', bins = 20) +
  scale_fill_manual(values = c('azul' = 'blue', 'laranja' = 'orange'))
```

Pelo gráfico acima, podemos ver que a variável $x$ fornece informação que ajuda
a discriminar se a observação será azul ou laranja. Basta ver que as observações
de cor laranja estão mais concentradas do lado direito e as azuis, mais para o
lado esquerdo. O objetivo da árvore de decisão é encontrar o valor de $x$ que 
melhor separa as informações azuis e laranja.

Para detalhar um pouco mais, imagine que você tem um nó com $N$ observações e que 
$n$ possuem $Resposta = 1$ (Exemplo Cor = 'Azul') e $N - n$ possuem $Resposta = 0$, 
ou seja, temos um problema de classificação binária. Então neste caso $p = \frac{n}{N}$
é a proporção de resposta neste nó.

O objetivo da árvore de decisão dividir este *nó* (grupo de observações) em 2 de 
forma que a diferença entre a proporção de classes entre os dois nós resultantes 
seja a maior possível. Claro que cada um dos nós precisa ter uma quantidade 
significativa de observações de forma que $p$ seja estimado corretamente.

No R, o pacote que usamos para fazer este tipo de análise é o [`rpart`](https://CRAN.R-project.org/package=rpart). Uma introdução 
mais formal a esses métodos pode ser encontrada na vignette do pacote `rpart`. 
Digite `vignette('longintro', package = 'rpart')` no console para encontrá-la.

Existem ainda outras alternativas de pacotes como o [`tree`](https://CRAN.R-project.org/package=tree),
e [`party`](https://CRAN.R-project.org/package=party).

## Exemplo 

Para esse exemplo vamos usar o banco de dados do Titanic. Um banco de dados que
ficou famoso por causa de uma competição no Kaggle. Esse banco de dados contém 
diversas informações sobre os passageiros do Titanic bem como uma variável que 
indica se o passageiro sobreviveu (1) e se não sobreviveu (0).

```{r, warning=FALSE}
library(readr)
titanic <- read_csv('data/titanic-train.csv')
titanic$Survived <- as.factor(titanic$Survived)
```

Usaremos o pacote `rpart` que por sua vez possui uma função chamada `rpart`.
A função `rpart` recebe uma fórmula indicando a variável resposta e as 
variáveis que serão utilizadas no modelo, além de receber um argumento
`data` que indica o banco de dados utilizado.

```{r}
library(rpart)
arvore <- rpart(Survived ~ Sex + Age + Pclass, data = titanic)
```

Assim como na regressão linear, podemos ver informações sobre o ajuste
usando a função `summary`.

```{r}
summary(arvore)
```

Visualizar a árvore de decisão sempre dá bons *insights*. Um pacote que é interessante
para visualizar a árvore de decisão construída com o `rpart` é o [`rpart.plot`](https://CRAN.R-project.org/package=rpart.plot). 

```{r, out.width = '70%', out.height = '70%'}
library(rpart.plot)
rpart.plot(arvore)
```

A visualização é bem intuitiva. No topo, vemos o primeiro nó em que 38% dos indivíduos
sobreviveram e que representa o total da base (100%). Em seguida, vemos que a primeira
variável que discrimina quem sobreviveu ou não é a variável Sexo: Dos homens, que eram 65%
dos passageiros, apenas 19% sobreviveu enquanto das mulheres, que eram 35%, 74% sobreviveu.
Dos homens, aqueles que eram menores de 6 anos e meio, sobreviveram em maior proporção
também. A interpretação pode continuar dessa forma recursivamente.

Mais uma vez, assim como na regressão linear, podemos utilizar a função `predict` para 
obter a probabilidade predita de sobrevivência e a classificação predita para cada
observação. A diferença é que agora temos o parâmetros `type`, que vai indicar se queremos
a probabilidade ou a classe predita.

```{r}
probabilidades <- predict(arvore, newdata = titanic, type = 'prob')
```

Com `type = 'prob'` obtemos uma `matrix` em que cada coluna representa a probabilidade
predita para cada classe. Quando temos apenas um classe isso pode parecer desnecessário
já que o valor de uma coluna é a diferença de 1 pelo valor da outra, mas árvores podem 
ser utilizadas em modelos com mais de classificação para mais de duas categorias.

```{r}
classes <- predict(arvore, newdata = titanic, type = 'class')
```

Quando você prevê a classe diretamente, o `rpart` indica como predito quando a
probabilidade de sobrevivência é maior do que 50%. Isso nem sempre é o que garante
o maior ganho com o modelo. Principalmente em problemas em que as classes são muito
desbalanceadas. Além disso, em outros problemas, os custos de classificar uma observação
como positiva quando ela é negativa, podem ser diferentes de classificá-la como negativa
quando ela é positiva.

Para escolher o melhor ponto de corte da probabilidade, podemos usar a curva ROC, e
uma função de custo. Existem diversos pacotes que ajudam a calcular essas medidas. Vamos fazer aqui sem usá-los para praticar.

```{r}
library(tidyverse)
cortes <- seq(0,1,by = 0.01)
valores <- map_df(cortes, function(x){
  tabela <- table(
    titanic$Survived, 
    factor(probabilidades[,2] > x, levels = c("FALSE", "TRUE"))
    )
  data_frame(
    corte = x,
    FPR = tabela[1,2]/sum(tabela[1,]),
    TPR = tabela[2,2]/sum(tabela[2,]),
    TNR = tabela[1,1]/sum(tabela[1,]),
    FNR = tabela[2,1]/sum(tabela[2,])
  )
})


ggplot(valores, aes(x = FPR, y = TPR)) + 
  geom_step() + 
  geom_abline(color = 'blue', linetype = 'dashed')
```

A função de custo pode ser calculada da seguinte forma. Veja que estamos considerando
pesos iguais para ambos os erros.

```{r}
valores %>%
  mutate(custo = FPR + FNR) %>%
  ggplot(aes(x = corte, y = custo)) +
  geom_line()
```

Neste caso, o ponto mínimo da função é obtido com qualquer corte entre um pouco menos de 25%
até um pouco mais de 50%. Isso nem sempre é verdade e deve ser avaliado em cada modelo.

# Overfitting

*Overfitting* ou *superajuste* acontece quando a função $f$ estimada por algum 
modelo da forma $y = f(x) + \epsilon$ é muito específica sendo assim, quando avaliamos
o modelo em um outro conjunto de observações percebemos que o erro aumenta muito.

Isso acontece quando o modelo aprende muitos detalhes e ruidos da base de treino e 
ao aplicar o modelo em novos dados, como esses detalhes/ruídos não se repetem, a
performance do modelo é impactada de forma negativa.

Para visualizar o que é overfitting, considere o seguinte banco de dados.

```{r, echo=TRUE, message=FALSE, warning=FALSE}
library(ggplot2)
library(dplyr)
set.seed(7)
dados <- data_frame(
  x = runif(10),
  y = 2*x + rnorm(10, 0, 0.1)
)
ggplot(dados, aes(x = x, y = y)) + geom_point()
```

Esse banco de dados foi gerado usando exatamente as suposições de um modelo de regressão.
Temos uma variável $x$ e uma variável $y$ que é calculada com $2*x + \epsilon$ em que
$\epsilon$ é uma variável aleatória com distribuição Normal de média zero e desvio padrão $0.1$.

Portanto, o melhor modelo para explicar esses dados, seria um modelo linear bem simples,
que poderia ser ajsutado no R usando:

```{r}
modelo <- lm(y ~ x, data = dados)
summary(modelo)
```

Note que mesmo com 10 observações o modelo acertou precisamente os parâmetros que 
utilizamos para simular os dados. Mas existe uma aleatoriedade inerente ao método
que utilizamos para construir o banco de dados.

Imagine se, ao invés de ajustar esse modelo, tivessemos ajustado o modelo:

$$y = \alpha + \beta_1x + \beta_2x^2 + ... + \beta_9x^9 + \epsilon$$
No R:

```{r}
modelo2 <- lm(y ~ poly(x, 9), data = dados)
summary(modelo2)
```

Veja agora o gráfico dos modelos ajsutados:

```{r}
ggplot(dados, aes(x = x, y = y)) + geom_point() + 
  geom_smooth(formula = y ~ x, colour = "red", se = FALSE, method = 'lm') +
  geom_smooth(formula = y ~ poly(x, 9), se = FALSE, method = 'lm')
```

O linha em vermelho, é a reta ajustada pelo primeiro modelo, ou seja, o modelo que 
utilizamos para gerar os dados. A linha azul, é a curva ajustada pelo polinômio do
nono grau. O modelo azul acerta todos os pontos enquanto o vermelho (que é o modelo
correto não). Se calcularmos o erro médio quadrático de cada um dos modelos, chegaríamos
a conclusão de que o modelo azul é melhor.

```{r}
erro_modelo1 <- mean((dados$y - predict(modelo, newdata = dados))^2)
erro_modelo2 <- mean((dados$y - predict(modelo2, newdata = dados))^2)
erro_modelo1 %>% round(3)
erro_modelo2 %>% round(3)
```

Mas e gerarmos mais dados de acordo com o nosso modelo inicial? Qual modelo terá melhor
performance? 

```{r}
dados2 <- data_frame(
  x = runif(100),
  y = 2*x + rnorm(100, 0, 0.1)
)
ggplot(dados2, aes(x = x, y = y)) + geom_point() +
  geom_smooth(data = dados, formula = y ~ x, colour = "red", se = FALSE, method = 'lm') +
  geom_smooth(data = dados, formula = y ~ poly(x, 9), se = FALSE, method = 'lm')
erro_modelo1 <- mean((dados2$y - predict(modelo, newdata = dados2))^2)
erro_modelo2 <- mean((dados2$y - predict(modelo2, newdata = dados2))^2)
erro_modelo1 %>% round(3)
erro_modelo2 %>% round(3)
```

O modelo que acertava todas as observações na base que usamos para treinar, passou
a errar mais quando testado em novos dados.

Isso é o que chamamos de *overfitting*. O modelo azul ajustou ruidos aleatórios que
eram inerentes à forma com que os dados foram gerados e dessa forma, não foi capaz
de prever bem em dados que tinham ruidos aleatorios diferentes.

Claro, esse exemplo é ilustrativo. Desde o começo sabíamos a forma com que os dados
eram gerados. Isso raramente acontece. Na prática, estamos tentando criar um modelo 
para explicar como os dados são gerados, por isso temos que tomar bastante cuidado 
para não assumir relações desta forma e criar modelos que explicam apenas aquela amostra.