---
title: "Importação"
author: "Curso-R"
date: 2018-07-17
categories: ["R"]
tags: ["Importação"]
slug: "importacao"
desc: "A importação de dados é o primeiro passo no ciclo da ciência de dados. Em boa parte dos casos recebemos arquivos contendo os dados para análise. Esses arquivos podem estar em inúmeros formatos como excel, txt, csv entre outros. Neste tutorial vamos apresentar pacotes e funções que são úteis para realizar esta tarefa."
requisitos: ["r-base"]
layout: "article"
---

```{r setup, include=FALSE}
knitr::opts_chunk$set(collapse = TRUE, eval = FALSE)
```

# Introdução

Nesta seção, vamos introduzir os principais pacotes para importar dados para o R. Mostraremos como importar dados de arquivos de texto e de planilhas do excel.

<!-- , de extensões de outros programas estatísticos (SAS e SPSS, por exemplo), e como interagir com o SQL. --> 

As funções que apresentaremos aqui carregam os dados em `tibbles`, que diferem dos data.frames em dois pontos importantes:

- imprime os dados na tela de uma forma muito mais organizada, resumida e legível; e

- permite a utilização de *list-columns*.

Se você não estiver familiarizado com o conceito de *list-columns*, não se preocupe. Trataremos melhor do assunto no tópico sobre funcionais.

# Importando arquivos de texto

Para importar arquivos de texto para R, como `.txt` ou `.csv`, utilizaremos o pacote `readr`.

Veja alguns exemplos:

```{r}
library(readr)

dados_txt <- readr::read_table2(file = "data/mtcars.txt")
dados_csv <- readr::read_csv(file = "data/mtcars.csv")
```

<div class='admonition note'>
<p class='admonition-title'>
Exercício relâmpago!
</p>
<p>
Descubra qual a diferença entre as funções "read_table()" e "read_table2()"; e as funções "read_csv()" e "read_csv2()".
</p>
</div>

Também é possível salvar objetos, como data.frames em um tipo especial de arquivos, o `.rds`. A vantagem dessa extensão é guardar a estrutura dos dados salvos, como a classe das colunas de um data.frame. Além disso, é uma boa alternativa para lidar com grandes bancos de dados, já que arquivos `.rds` serão bem mais compactos do que arquivos Excel.

```{r}
write_rds(mtcars, path = "data/mtcars.rds")
dados <- read_rds(path = "data/mtcars.rds")
```

# Importando arquivos do Excel

O pacote `readxl` contém funções para ler dados de arquivos do Excel, como `.xls` e `xlsx`.

```{r}
readxl::read_xls(path = "data/mtcars.xls")
readxl::read_xlsx(path = "data/mtcars.xlsx")
```

A funçao `read_excel()` auto detecta a extensão do arquivo.

```{r}
read_excel(path = "data/mtcars.xls")
read_excel(path = "data/mtcars.xlsx")
```